ACORDAO-COMPLETO-2343324

ACÓRDÃO 7428/2019 ATA 29/2019 - SEGUNDA CÂMARA

VISTOS, relatados e discutidos estes autos de representação da unidade técnica, no qual foram identificadas irregularidades na gestão do Hospital de Clínicas da Universidade Federal do Paraná (HC-UFPR) , praticadas pela Senhora Monica Evelise Silveira, Diretora Administrativa do Hospital, em contratos celebrados com a empresa J. R. Ehlke, de propriedade de seu marido, Senhor José Romeu Ehlke,
ACORDAM os Ministros do Tribunal de Contas da União, reunidos em Sessão da Segunda Câmara, em:
	9.1. conhecer da presente representação, com fulcro no art. 237, inciso V, do Regimento Interno deste Tribunal, para no mérito considerá-la procedente;
9.2. acatar as razões de justificativas apresentadas pela sra. Flavia Kazumi Shibata;
	9.3. rejeitar as razões de justificativas apresentadas pela sra. Monica Evelise Silveira;
	9.4. aplicar à sra. Monica Evelise Silveira a multa prevista no art. 58, inciso II, da Lei 8.443/1992, no valor de R$ 20.000,00 (vinte mil reais) , fixando-lhe o prazo de 15 (quinze) dias, a contar da notificação, para que comprove, perante o Tribunal (art. 214, inciso III, alínea "a", do Regimento Interno/TCU) , o recolhimento da dívida ao Tesouro Nacional, atualizada monetariamente desde a data deste acórdão até a data do efetivo recolhimento, se for paga após o vencimento, na forma da legislação em vigor;
	9.5. autorizar o desconto da dívida na remuneração da servidora, observado o disposto no art. 46 da Lei 8.112/1990;
	9.6. autorizar, desde logo, nos termos do art. 28, inciso II, da Lei 8.443/1992, a cobrança judicial da dívida caso não atendida a notificação e não seja possível o desconto determinado;
	9.7. dar ciência ao Hospital de Hospital de Clínicas da Universidade Federal do Paraná (HC-UFPR) sobre as seguintes impropriedades:
	9.7.1. a inclusão de exigências técnicas relacionadas às especificações dos equipamentos de forma incompatível com os serviços a serem executados, identificada nos Pregões 116/2008 e 198/2009, afronta o artigo 3º, caput, e § 1º, inciso I, da Lei 8.666/93, bem como os princípios da economicidade, da proposta mais vantajosa e da isonomia;
	9.7.2. a contratação de empresa pertencente a parente de gestor público que detenha capacidade de influir no resultado do processo licitatório, identificada nos Pregões 116/2008 e 198/2009, caracteriza, diante do manifesto conflito de interesses, violação aos princípios constitucionais da moralidade e da impessoalidade, bem como afronta à jurisprudência do Tribunal de Contas da União, a exemplo dos Acórdão 1493/2017-TCU-Primeira Câmara, 702/2016-Plenário e 1941/2013-Plenário;
9.7.3. a designação de fiscal de contrato que possua vínculos com a empresa contratada, identificada nos Contratos 83/2008, 184/2008 e 31/2010, afronta a jurisprudência do Tribunal de Contas da União, a exemplo dos Acórdão 3083/2010-TCU-Plenário, 1885/2009-Plenário e 2171/2005-Plenário;
9.7.4. a realização de pagamentos antecipados, com base em documentos que não comprovem a realização dos serviços, em desconformidade com os quantitativos apurados e por serviços previstos em contratos já expirados, identificados nos Contratos 83/2008, 184/2008, 31/2010 e 42/2012, afronta os artigos 62 e 63 da Lei 4.320/1964;
9.7.5. a realização de pagamentos por serviços não previstos em contrato, conforme identificado no Contrato 184/2008, para o qual foram incluídos pagamentos pela realização de exames de lítio e MTX, infringe os artigos 60, 62 e 63 da Lei 4.320/1964 e o art. 2º da Lei 8.666/1993.

Representação originária de denúncia anônima, acerca de possíveis irregularidades na gestão do Hospital de Clínicas da UFPR..

Segunda Câmara

Hospital de Clínicas da UFPR.

3. Interessados/Responsáveis:
3.1. Interessado: Secretaria de Controle Externo no Paraná (00.414.697/0013-51)
3.2. Responsáveis: Flávia Kazumi Shibata (XXX.238.509-XX); J R Ehlke e Cia Ltda. (76.730.076/0001-34); Mônica Evelise Silveira (XXX.709.139-XX).

13.1. Ministros presentes: Ana Arraes (Presidente), Augusto Nardes (Relator), Aroldo Cedraz e Raimundo Carreiro.
13.2. Ministro-Substituto presente: André Luís de Carvalho.

ACORDAO-COMPLETO-2427878

Acórdão 9954/2021 - Segunda Câmara

ACORDAO-COMPLETO-2521060

Acórdão de Relação 163/2022 - Segunda Câmara

Acórdão de Relação

AUGUSTO NARDES

Adoto como relatório a instrução elaborada no âmbito da Secretaria de Controle Externo no Estado do Paraná (Sec-PR) , acolhida pelo corpo dirigente da unidade técnica (peças 116 a 118) :
INTRODUÇÃO
	Cuidam os autos de representação da unidade técnica, originada do processo de Denúncia TC Processo 010.566/2014-7, apensado, no qual foram identificadas possíveis irregularidades na gestão do Hospital de Clínicas da Universidade Federal do Paraná (HC-UFPR) , praticadas pela Senhora Monica Evelise Silveira, atual Diretora Administrativa do Hospital, em contratos celebrados com a empresa J. R. Ehlke, de propriedade de seu marido, Senhor José Romeu Ehlke.
HISTÓRICO
A denúncia foi encaminhada a este Tribunal, de forma anônima, com a descrição dos fatos e documentos anexados à peça 1.
Em instrução inicial desta unidade (peça 3) , por considerar estarem presentes indícios de irregularidades suficientes para justificar a apuração dos fatos denunciados, foi proposta a realização de fiscalização no HC-UFPR, a qual foi autorizada pelo dirigente da Secex/PR (peça 5) .
A referida inspeção foi realizada entre os dias 29/11/2016 e 2/12/2016, abrangeu o período de 1/11/2010 a 18/11/2016 e teve por objeto a execução dos Contratos 83/2008, 184/2008, 31/2010 e 42/2012, bem como os procedimentos licitatórios que lhes deram origem.
O relatório de fiscalização (peça 61) foi submetido ao Ministro Relator, que conheceu o processo como representação, em 24/7/2017 (peça 65 do TC Processo 010.566/2014-7 - apensado) e restituiu os autos à Secex/PR para que adotasse as providências constantes da proposta submetida, quais sejam (peça 61, p. 12-13) :
 (...) 
b) realizar audiência da Senhora Mônica Evelise Silveira, para que, no prazo de 15 dias, apresente razões de justificativa para as seguintes ocorrências, nos termos do Artigo 250, inciso IV do RITCU: 
b1) inclusão nos Editais do Pregão Eletrônico 198/2009 (Contrato 31/2010) , Pregão Eletrônico 116/2008 (Contrato 184/2008) e Pregão Eletrônico 18/2012 (Contrato 42/2012) , de características de equipamento para a realização de exames, sem justificar sua necessidade e em benefício de uma das licitantes, em afronta aos princípios da impessoalidade, da moralidade e da probidade administrativa e prejudicou o caráter competitivo do certame, infringindo o disposto no artigo 3º, caput e § 1º, inciso I da Lei 8.666/93 (item III.1 do Relatório) ; 
b2) atuação como fiscal dos contratos 83/2008, 184/2008 e 31/2010, celebrados pelo Hospital de Clínicas da UFPR com a empresa de seu marido, em afronta aos princípios da impessoalidade, da moralidade e da probidade administrativa previstas no Artigo 3º, caput da Lei 8.666/93 e ao posicionamento deste tribunal nos Acórdão 8683/2011-TCU-Segunda Câmara e 1493/2017 Primeira Câmara (item III.2 do Relatório) ; 
b3) elaboração dos processos de pagamento dos Contratos 83/2008, 184/2008, 31/2010 e 42/2012, com base em documentos de liquidação emitidos em desacordo com os respectivos contratos e que não comprovam a realização dos serviços efetivamente realizados e cobrados pela Empresa, em desacordo com o disposto nos Artigos 62 e 63 da 4.320/64 (item III.3 do Relatório) ; 
b4) incompatibilidade entre as quantidades de exames realizados e o valor dos pagamentos realizados apurados na execução dos Contratos 83/2008, 184/2008, 31/2010, em infringência ao disposto nos artigos 62 e 63 da Lei 4.320/64 (item III.4 do Relatório) ; e 
b5) inclusão nos processos de pagamento, de exames de lítio e MTX que não estavam previstos no Contrato 184/2008, caracterizando pagamento sem cobertura contratual, em infringência ao disposto nos artigos 60, 62 e 63 da Lei 4.320/64 (item III.5 do Relatório) .
c) realizar oitiva da empresa J.R. Ehlke & Cia Ltda. nos termos do Artigo 250, Inciso V do RITCU, para, no prazo de quinze dias, manifestar-se sobre fatos apurados no presente processo que podem alterar contratos em seu desfavor; 
d) determinar que o Hospital de Clínicas realize o levantamento de todas as inconsistências entre os relatórios de produção e os processos de pagamento dos Contratos 83/2008, 184/2008, 31/2010 e 042/2012, celebrados com a empresa J.R. Ehlke & Cia Ltda. e encaminhe a este Tribunal, no prazo de 90 dias, os resultados dessa apuração, acompanhados dos documentos que comprovam a sua conclusão e providencie a cobrança dos prejuízos porventura apurados ou adote medidas necessárias à instauração de processo de tomada de contas especial, caso os prejuízos não sejam ressarcidos pelos responsáveis. 
Regularmente notificados por meio dos Ofícios 1306, 1307 e 1308/2017 (peças 66 a 68) , a Sra. Monica Evelise Silveira apresentou suas alegações de defesa às peças 81 a 83, a empresa J. R. Ehlke se manifestou por meio da peça 78, e o HC-UFPR trouxe os esclarecimentos constantes das peças 85-97, conforme consignado no documento de acompanhamento de comunicações processuais (peça 98) :
	OFÍCIO
	DESTINATÁRIO
	Razões de Justificativa

	Nº
	Peça
	Nome
	Peça

	1306/2017
	66
	Mônica Evelise Silveira
 (CPF XXX.709.139-XX) 
	81-83

	1307/2017
	67
	J.R. EHLKE & CIA. LTDA (CNPJ 76.730.076/0001-34) 
	78

	  1308/2017
	68
	HOSPITAL DE CLÍNICAS (UFPR) 
	85-97

Consoante registrado no exame técnico da instrução de peça 101, p. 2-10, em resposta à notificação promovida por meio do Ofício 1308/2017 (peça 68) , o HC-UFPR promoveu detalhada apuração dos relatórios de produção e dos pagamentos efetuados nos Contratos 83/2008, 184/2008, 31/2010 e 42/2012, concluindo pela inexistência de prejuízo ao erário, considerando a somatória dos quatro contratos.
Entretanto, as análises promovidas pelo HC-UFPR e os documentos juntados aos autos demonstraram a ocorrência de outras irregularidades, as quais justificariam as divergências apontadas no relatório da equipe de fiscalização, quais sejam:
0. pagamentos antecipados;
0. pagamentos antecipados sem cobertura contratual;
0. pagamentos por serviços não previstos no contrato.
Na instrução de peça 101, p. 6-10, foram detalhadas as operações irregulares para cada um dos subitens acima e identificados os responsáveis pela sua execução, conforme Quadros I, II e III daquela instrução.
Tendo em vista a verificação de indícios de novas irregularidades, preliminarmente a análise das razões de justificativas apresentadas pela Sr. Monica Evelise Silveira e da manifestação da empresa J. R. Ehlke, foi proposta a realização de nova audiência às Sras. Monica Evelise Silveira e Flavia Kazumi Shibata, para que apresentassem suas razões de justificativas em relação às seguintes ocorrências (peça 101, p. 10-14) :
0. Monica Evelise Silveira:
0. solicitação de faturamento de pagamentos antecipados à empresa JR Ehlke e Cia. Ltda., em razão dos Contratos 83/2008, 184/2008, 31/2010 e 42/2012, conforme planilhas apresentadas pelo Hospital de Clínicas da Universidade Federal do Paraná, juntadas à peça 86 deste processo, em todos os pagamentos relacionados no quadro abaixo, em razão do cargo gerencial que ocupava na Unidade de Apoio e Diagnóstico (UAD) , em desconformidade com o art. 65, inciso II, alínea 'c', da Lei 8.666/1993, e com os arts. 62 e 63, da Lei 4.320/64:
	PAGAMENTOS ANTECIPADOS

	CONTRATO
	MÊS
	VALOR (R$) 
	EVIDÊNCIA
	EMISSÃO DA REQUISIÇÃO
	FUNÇÃO

	Contrato 83/2008  
  peça 86, p. 1
R$ 94.000,00
	out/08
	8.000,00
	Relatório de Produção não juntado aos autos pelo HC

		nov/08
	3.000,00
	Relatório de Produção não juntado aos autos pelo HC

		ago/09
	9.000,00
	Relatório de Produção não juntado aos autos pelo HC

		set/09
	5.000,00
	Relatório de Produção não juntado aos autos pelo HC

		out/09
	5.000,00
	Relatório de Produção não juntado aos autos pelo HC

		ago/10
	10.000,00
	peça 94, p. 97-98
	Monica Evelise Silveira
	Gerente da UAD

		set/10
	14.000,00
	peça 94, p. 104-105
	Monica Evelise Silveira
	Gerente da UAD

		out/10
	10.000,00
	peça 94, p. 110-111
	Monica Evelise Silveira
	Gerente da UAD

		set/11
	10.000,00
	peça 94, p. 157
	Monica Evelise Silveira
	Gerente da UAD

		out/11
	10.000,00
	peça 94, p. 161
	Monica Evelise Silveira
	Gerente da UAD

		nov/11
	10.000,00
	peça 94, p. 166
	Monica Evelise Silveira
	Gerente da UAD

	Contrato 184/2008    peça 86, p. 2 R$ 131.414,96
	ago/10
	15.000,00
	peça 95, p. 75
	Monica Evelise Silveira
	Gerente da UAD

		set/10
	10.000,00
	peça 95, p. 81
	Monica Evelise Silveira
	Gerente da UAD

		out/10
	10.000,00
	peça 95, p. 87
	Monica Evelise Silveira
	Gerente da UAD

		set/11
	20.000,00
	peça 95, p. 135
	Monica Evelise Silveira
	Gerente da UAD

		out/11
	26.000,00
	peça 95, p. 140
	Monica Evelise Silveira
	Gerente da UAD

		nov/11
	25.414,96
	peça 95, p. 145
	Monica Evelise Silveira
	Gerente da UAD

		ago/12
	10.000,00
	peça 95, p. 184
	Monica Evelise Silveira
	Gerente da UAD

		set/12
	15.000,00
	peça 95, p. 190
	Monica Evelise Silveira
	Gerente da UAD

	Contrato 31/2010      peça 86, p. 3 R$ 85.500,00
	ago/10
	7.500,00
	peça 87, p. 56
	Monica Evelise Silveira
	Gerente da UAD

		set/10
	10.000,00
	peça 87, p. 62
	Monica Evelise Silveira
	Gerente da UAD

		out/10
	10.000,00
	peça 87, p. 66
	Monica Evelise Silveira
	Gerente da UAD

		ago/12
	9.000,00
	peça 87, p. 164
	Monica Evelise Silveira
	Gerente da UAD

		set/12
	6.000,00
	peça 87, p. 169
	Monica Evelise Silveira
	Gerente da UAD

		out/12
	3.000,00
	peça 100
	Monica Evelise Silveira
	Gerente da UAD

		nov/12
	10.000,00
	peça 87, p. 174
	Monica Evelise Silveira
	Gerente da UAD

		out/13
	15.000,00
	peça 87, p. 225
	Flavia Kazumi Shibata
	Fiscal de Contrato

		nov/13
	15.000,00
	Relatório de Produção não juntado aos autos pelo HC

	Contrato 42/2012      peça 86, p. 4 R$ 178.177,05
	set/12
	8.784,00
	peça 90, p. 37
	Monica Evelise Silveira
	Gerente da UAD

		out/12
	16.470,00
	peça 90, p. 42
	Monica Evelise Silveira
	Gerente da UAD

		nov/12
	16.470,00
	peça 90, p. 47
	Monica Evelise Silveira
	Gerente da UAD

		set/13
	17.670,00
	peça 90, p. 83
	Flavia Kazumi Shibata
	Fiscal de Contrato

		out/13
	20.000,00
	peça 90, p. 87
	Flavia Kazumi Shibata
	Fiscal de Contrato

		nov/13
	20.026,00
	peça 90, p. 91
	Flavia Kazumi Shibata
	Fiscal de Contrato

		out/14
	15.314,00
	peça 90, p. 137-139
	Flavia Kazumi Shibata
	Fiscal de Contrato

		nov/14
	16.492,00
	peça 90, p. 144
	Flavia Kazumi Shibata
	Fiscal de Contrato

		jul/15
	6.124,05
	peça 90, p. 182
	Flavia Kazumi Shibata
	Fiscal de Contrato

		out/15
	22.389,00
	peça 90, p. 204
	Flavia Kazumi Shibata
	Fiscal de Contrato

		nov/15
	18.438,00 
	peça 90, p. 220
	Flavia Kazumi Shibata
	Fiscal de Contrato

0.  solicitação de faturamento de pagamentos antecipados, para realização de serviços sem cobertura contratual, à empresa JR Ehlke e Cia. Ltda., em razão dos Contratos 83/2008, 184/2008 e 31/2010, conforme planilhas apresentadas pelo Hospital de Clínicas da Universidade Federal do Paraná, juntadas à peça 86 deste processo, em todos os pagamentos relacionados no quadro abaixo, em razão do cargo gerencial que ocupava na Unidade de Apoio e Diagnóstico (UAD) , em desconformidade com os arts. 60, 62 e 65, inciso II, alínea 'c', da Lei 8.666/1993, e com os arts. 62 e 63, da Lei 4.320/1964:
	PAGAMENTOS ANTECIPADOS SEM COBERTURA CONTRATUAL

	CONTRATO
	MÊS
	VALOR (R$) 
	EVIDÊNCIA
	EMISSÃO DA REQUISIÇÃO
	FUNÇÃO

	Contrato 83/2008      peça 86, p. 1
	fev/12
	15.000,00
	peça 99
	Monica Evelise Silveira
	Gerente da UAD

		mar/12
	14.607,09
	peça 94, p. 187
	Monica Evelise Silveira
	Gerente da UAD

	Contrato 184/2008       peça 86, p. 2
	nov/12
	47.523,94
	peça 95, p. 201
	Monica Evelise Silveira
	Gerente da UAD

	Contrato 31/2010      peça 86, p. 3
	dez/13
	25.834,74
	Relatório de Produção não juntado aos autos pelo HC

0. solicitação de faturamento de pagamentos por serviços não previstos nos Contratos 83/2008, 184/2008, 31/2010 e 42/2012, à empresa JR Ehlke e Cia. Ltda., conforme planilhas apresentadas pelo Hospital de Clínicas da Universidade Federal do Paraná, juntadas à peça 86 deste processo, em todos os pagamentos relacionados no quadro abaixo, em razão do cargo gerencial que ocupava na Unidade de Apoio e Diagnóstico (UAD) , em desconformidade com os arts. 60 e 62, da Lei 8.666/1993, e com os arts. 60, 62 e 63, da Lei 4.320/64:
	PAGAMENTOS POR SERVIÇOS NÃO PREVISTOS NO CONTRATO

	CONTRATO
	MÊS
	VALOR (R$) 
	EVIDÊNCIA
	EMISSÃO DA REQUISIÇÃO
	FUNÇÃO

	Contrato 83/2008      peça 86, p. 1 R$ 44.845,90
	ago/08
	15.000,00
	Relatório de Produção não juntado aos autos pelo HC

		set/08
	7.000,00
	Relatório de Produção não juntado aos autos pelo HC

		jan/10
	2.228,74
	Relatório de Produção não juntado aos autos pelo HC

		fev/10
	1.484,72
	Relatório de Produção não juntado aos autos pelo HC

		mar/10
	1.792,14
	Relatório de Produção não juntado aos autos pelo HC

		abr/10
	1.613,09
	Relatório de Produção não juntado aos autos pelo HC

		mai/10
	1.756,66
	peça 94, p. 80-81
	Monica Evelise Silveira
	Gerente da UAD

		jun/10
	1.705,99
	peça 94, p. 86-87
	Monica Evelise Silveira
	Gerente da UAD

		jul/10
	1.930,64
	peça 94, p. 91 - Relatório de Produção incompleto

		ago/10
	1.920,51
	peça 94, p. 97-98
	Monica Evelise Silveira
	Gerente da UAD

		set/10
	1.662,07
	peça 94, p. 104-105
	Monica Evelise Silveira
	Gerente da UAD

		out/10
	1.773,56
	peça 94, p. 110-111
	Monica Evelise Silveira
	Gerente da UAD

		nov/10
	1.805,65
	Relatório de Produção não juntado aos autos pelo HC

		dez/10
	1.543,84
	peça 94, p. 118
	Monica Evelise Silveira
	Gerente da UAD

		jan/11
	1.628,29
	peça 94, p. 118
	Monica Evelise Silveira
	Gerente da UAD

	Contrato 184/2008    peça 86, p. 2 R$ 113.086,54
	jun/09
	10.000,00
	Relatório de Produção não juntado aos autos pelo HC

		jul/09
	10.000,00
	Relatório de Produção não juntado aos autos pelo HC

		ago/09
	10.000,00
	Relatório de Produção não juntado aos autos pelo HC

		set/09
	10.000,00
	Relatório de Produção não juntado aos autos pelo HC

		out/09
	10.000,00
	Relatório de Produção não juntado aos autos pelo HC

		jun/12
	6.603,73
	peça 95, p. 172
	Monica Evelise Silveira
	Gerente da UAD

		jul/12
	10.855,36
	peça 95, p. 178
	Monica Evelise Silveira
	Gerente da UAD

		ago/12
	9.783,94
	peça 95, p. 184
	Monica Evelise Silveira
	Gerente da UAD

		set/12
	9.915,28
	peça 95, p. 190
	Monica Evelise Silveira
	Gerente da UAD

		out/12
	13.250,71
	peça 95, p. 195
	Monica Evelise Silveira
	Gerente da UAD

		nov/12
	12.677,52
	peça 95, p. 201
	Monica Evelise Silveira
	Gerente da UAD

	Contrato 31/2010      peça 86, p. 3
	mar/11
	3.817,00
	peça 87, p. 81
	Monica Evelise Silveira
	Gerente da UAD

		fev/13
	7.272,92
	peça 87, p. 186
	Monica Evelise Silveira
	Gerente da UAD

	Contrato 42/2012      peça 86, p. 4 R$ 117.525,30
	fev/13
	29.177,92
	peça 90, p. 52
	Monica Evelise Silveira
	Gerente da UAD

		mar/13
	19.097,60
	peça 90, p. 57
	Monica Evelise Silveira
	Gerente da UAD

		abr/13
	21.056,96
	peça 90, p. 62
	Monica Evelise Silveira
	Gerente da UAD

		mai/13
	11.483,26
	peça 90, p. 66
	Monica Evelise Silveira
	Gerente da UAD

		mar/14
	19.526,44
	peça 90, p. 100
	Flavia Kazumi Shibata
	Fiscal de Contrato

		abr/14
	13.209,56
	peça 90, p. 105
	Flavia Kazumi Shibata
	Fiscal de Contrato

		mai/14
	3.973,56
	peça 90, p. 112
	Flavia Kazumi Shibata
	Fiscal de Contrato

0. Flavia Kazumi Shibata:
1. solicitação de faturamento de pagamentos antecipados à empresa JR Ehlke e Cia. Ltda., em razão dos Contratos 31/2010 e 42/2012, conforme planilhas apresentadas pelo Hospital de Clínicas da Universidade Federal do Paraná, juntadas à peça 86 deste processo, nos pagamentos em que emitiu a requisição do faturamento, relacionados no quadro abaixo, em desconformidade com o art. 65, inciso II, alínea 'c', da Lei 8.666/1993, e com os arts. 62 e 63, da Lei 4.320/64:
	PAGAMENTOS ANTECIPADOS

	CONTRATO
	MÊS
	VALOR (R$) 
	EVIDÊNCIA
	EMISSÃO DA REQUISIÇÃO
	FUNÇÃO

	Contrato 31/2010      peça 86, p. 3 
	out/13
	15.000,00
	peça 87, p. 225
	Flavia Kazumi Shibata
	Fiscal de Contrato

	Contrato 42/2012      peça 86, p. 4 R$ 136.453,05
	set/13
	17.670,00
	peça 90, p. 83
	Flavia Kazumi Shibata
	Fiscal de Contrato

		out/13
	20.000,00
	peça 90, p. 87
	Flavia Kazumi Shibata
	Fiscal de Contrato

		nov/13
	20.026,00
	peça 90, p. 91
	Flavia Kazumi Shibata
	Fiscal de Contrato

		out/14
	15.314,00
	peça 90, p. 137-139
	Flavia Kazumi Shibata
	Fiscal de Contrato

		nov/14
	16.492,00
	peça 90, p. 144
	Flavia Kazumi Shibata
	Fiscal de Contrato

		jul/15
	6.124,05
	peça 90, p. 182
	Flavia Kazumi Shibata
	Fiscal de Contrato

		out/15
	 22.389,00 
	peça 90, p. 204
	Flavia Kazumi Shibata
	Fiscal de Contrato

		nov/15
	 18.438,00 
	peça 90, p. 220
	Flavia Kazumi Shibata
	Fiscal de Contrato

1. solicitação de faturamento de pagamentos por serviços não previstos no Contrato 42/2012, à empresa JR Ehlke e Cia. Ltda., conforme planilhas apresentadas pelo Hospital de Clínicas da Universidade Federal do Paraná, juntadas à peça 86 deste processo, nos pagamentos em que emitiu a requisição do faturamento, relacionados no quadro abaixo, em desconformidade com os arts. 60 e 62, da Lei 8.666/1993, e com os arts. 60, 62 e 63, da Lei 4.320/64:
	PAGAMENTOS POR SERVIÇOS NÃO PREVISTOS NO CONTRATO

	CONTRATO
	MÊS
	VALOR (R$) 
	EVIDÊNCIA
	EMISSÃO DA REQUISIÇÃO
	FUNÇÃO

	Contrato 42/2012      peça 86, p. 4
	mar/14
	19.526,44
	peça 90, p. 100
	Flavia Kazumi Shibata
	Fiscal de Contrato

		abr/14
	13.209,56
	peça 90, p. 105
	Flavia Kazumi Shibata
	Fiscal de Contrato

		mai/14
	3.973,56
	peça 90, p. 112
	Flavia Kazumi Shibata
	Fiscal de Contrato

EXAME TÉCNICO
Em cumprimento ao Despacho do Secretário da Secex/PR (peça 103) , foi promovida a audiência das Sras. Mônica Evelise Silveira e Flavia Kazumi Shibata (peças 106 e 107) , as quais trouxeram aos autos suas alegações de defesa às peças 109 a 111 e 113, conforme consignado no termo de acompanhamento de comunicações processuais (peça 114) :
	OFÍCIO
	DESTINATÁRIO
	Razões de Justificativa

	Nº
	Peça
	Nome
	Peça

	1162/2018
	106
	Flávia Kazumi Shibata
	113

	  1161/2018
	107
	Mônica Evelise Silveira
	109-111

Posteriormente, a Sra. Monica apresentou esclarecimentos adicionais à peça 115.
Além dessas, serão objeto de análise nesta instrução, conjuntamente, as alegações de defesa apresentadas pela Sra. Monica Evelise Silveira (peças 81 a 83) , em razão da audiência precedente (peça 66) , e a manifestação da empresa J. R. Ehlke (peça 78) , em resposta a oitiva efetuada (peça 67) .
Mônica Evelise Silveira, Gerente da Unidade de Apoio e Diagnóstico (UAD à época dos fatos e atual Gerente Administrativa do HC-UFPR
A Sra. Monica Evelise Silveira foi ouvida em audiência por meio do Ofício 1306/2017-TCU/SECEX-PR (peça 66) em razão das ocorrências transcritas no parágrafo 5 desta instrução, subitens b1 a b5, e posteriormente pelo Ofício 1161/2018-TCU/SECEX-PR (peça 107) , em razão das ocorrências transcritas no parágrafo 10,  subitens 41.1.1 a 41.1.3, e apresentou suas razões de justificativas à peça 81, p. 1-43, e peça 109, juntamente com os demais documentos inseridos às peças 81, 82, 83, 110, 111 e 115, a seguir elencados:
0. Anexo II - Planilha dos contratos firmados no período (peça 81, p. 44-48) ;
0. Anexo III - Folder dos equipamentos ofertados pela empresa Siemens no Pregão 198/2009 (peça 81, p. 49-50) ;
0. Anexo IV - Ata do Pregão Eletrônico 11/2009 (peça 81, p. 51-63) ;
0. Anexo V - Portarias de nomeação de fiscais de contrato (peça 81, p. 64-76) ;
0. Anexo VI - POPs para acompanhamento de contratos (peça 81, p. 77-111) ;
0. Anexo VII - POP n. 24/2009 (peça 81, p. 112-114, e peça 82, p. 1-2) ;
0. Anexo VIII - Levantamento de pagamentos realizados de maio/2010 a março/2013 (peça 82, p. 3-104, e peça 83, p. 1-3) ;
0. Anexo IX - Email sobre exames de lítio (peça 83, p. 4-5) ;
0. Plano de carreira dos cargos técnico-administrativos em educação (peça 110) ;
0. Portaria de exoneração de Neusa Maria Viapiana do cargo de Chefe da Divisão de Logística e Infraestrutura Hospitalar do HC-UFPR, de 1/11/2017 (peça 111) .
Antes de adentrar especificamente nos itens objeto da audiência, a Sra. Monica Silveira questionou a validade do processo, em razão de a denúncia que deu origem aos autos ter sido formulada de forma anônima, em desrespeito ao art. 235 do RI/TCU (peça 81, p. 5-6) , e registrou que de fato mantém união estável com José Romeu, proprietário da empresa J. R. Ehlke, mas que jamais beneficiou indevidamente a empresa (peça 81, p. 6-9) .
Na sequência apresentou uma contextualização do serviço de análises clínicas e do fluxo dos processos de compra no âmbito do HC-UFPR (peça 81, p. 9-15) , bem como da dimensão global dos contratos celebrados no Serviço de Análises Clínicas (peça 81, p. 16-18) .
Notadamente em relação aos achados de auditoria, objetos de audiência, as razões de justificativas serão abordadas conjuntamente com as manifestações apresentadas pela empresa J. R. Ehlke e por Flavia Kazumi Shibata, em tópico subsequente.
Empresa J. R. Ehlke & Cia. Ltda.
Foi promovida a oitiva da empresa J.R. Ehlke e Cia. Ltda., por meio do Ofício 1307/2017-TCU/SECEX-PR (peça 67) , para que se manifestasse sobre os fatos apurados, haja vista a possibilidade de alteração dos contratos em seu desfavor. 
A empresa apresentou suas explanações à peça 78, p. 1-25 e juntou os demais documentos a seguir listados:
0. Dados cadastrais da empresa, contrato social e procurações (peça 78, p. 27-37) ;
0. Laudos técnicos referentes ao equipamento para Bioquímica e para Nefelometria (peça 78, p. 41-44) ;
0. Editais dos pregões 31/2008, 38/2008, 187/2008, 226/2009 e 217/2009 (peça 78, p. 45-172) .
Flavia Kazumi Shibata, servidora aposentada do HC-UFPR, lotada no Laboratório de Análises Clínicas do HC-UFPR à época dos fatos
A Sra. Flavia Kazumi Shibata, farmacêutica, lotada na seção de Imunoquímica do Laboratório de Análises Clínicas do HC-UFPR até janeiro de 2018, atualmente aposentada, foi ouvida em audiência Ofício 1162/2018-TCU/SECEX-PR (peça 106) , em razão das ocorrências transcritas no parágrafo 10, subitens 41.2.1 e 41.2.2, e apresentou suas razões de justificativas à peça 113, p. 1-5, juntamente com os demais documentos inseridos à mesma peça a seguir elencados:
0. Anexo I - Documentos de antecipação, descontos e pagamentos obtidos do computador da Administradora relacionados ao Contrato 31/2010 (peça 113, p. 6-22) ;
0. Anexo II - Comprovantes de que os pagamentos antecipados no período de setembro a novembro/2013 teriam sido posteriormente descontados (peça 113, p. 23-31) ;
0. Anexo III - Comprovantes de que os pagamentos antecipados no período de outubro e novembro/2014 teriam sido posteriormente descontados (peça 113, p. 32-37) ;
0. Anexo IV - Comprovantes da fatura do mês de julho 2015 (peça 113, p. 38-43) ;
0. Anexo V - Comprovantes das antecipações realizadas em outubro e novembro/2015 e posterior desconto efetuado (peça 113, p. 44-51) .
Preliminares
O fato de a denúncia ter sido formulada de forma anônima não invalida o processo e não representa óbice à atuação do TCU, que poderá deflagrar investigação em decorrência do recebimento de denúncias anônimas que contenham indícios de irregularidade (Acórdão 425/2014-TCU-Plenário e 1.817/2013-P - Relator Benjamin Zymler, Acórdão 2098/2011-TCU-Plenário -Relator Marcos Bemquerer, Acórdão 1617/2010-TCU-Plenário - Relator José Jorge, Acórdão 1459/2010-TCU-Plenário - Relator Augusto Sherman, dentre outros) .
No que concerne à oitiva promovida em relação à empresa J. R. Ehlke, ressalta-se que todos os contratos sob análise já foram encerrados, todavia os argumentos trazidos aos autos serão considerados no exame das ocorrências em conjunto com as demais razões de justificas apresentadas
Ocorrência 1: Inclusão nos Editais do Pregão Eletrônico 198/2009 (Contrato 31/2010) , Pregão Eletrônico 116/2008 (Contrato 184/2008) e Pregão Eletrônico 18/2012 (Contrato 42/2012) , de características de equipamento para a realização de exames, sem justificar sua necessidade e em benefício de uma das licitantes, em afronta aos princípios da impessoalidade, da moralidade e da probidade administrativa e prejudicou o caráter competitivo do certame, infringindo o disposto no artigo 3º, caput e § 1º, inciso I da Lei 8.666/93 (item III.1 do Relatório de Inspeção) 
Argumentos apresentados pela Sra. Monica Evelise Silveira (peça 81, p. 18-25) 
A Sra. Monica Evelise Silveira, Chefe da Unidade de Apoio e Diagnóstico (UAD) no período de 30/4/2002 a 17/6/2013 (peça 61, p. 19-20) , registrou que as características técnicas dos equipamentos utilizados nos serviços de exames clínicos constituem uma das preocupações mais essenciais do setor de análises clínicas e que a contratação de serviços e equipamentos cujas especificações técnicas não atendessem às demandas e necessidades do Hospital poderiam causar efeitos nefastos.
Declara que considera ilógica a acusação que lhe foi imputada, uma vez que o Edital precede a elaboração das propostas dos licitantes, de forma que ao detalhar os equipamentos a serem licitados não seria possível efetuar uma cópia da proposta da empresa J. R. Ehlke, haja vista que a proposta sequer havia sido por ela apresentada. Alega que o que de fato ocorreu foi a elaboração da proposta, pela empresa, em conformidade com as especificações do edital.
Por outro lado, informa que a definição da metodologia a ser utilizada para execução dos exames clínicos se dá a partir dos equipamentos existentes no mercado e que as características do equipamento estariam relacionadas não somente à metodologia a ser utilizada, mas também ao tipo de equipamento necessário para a realização dos testes, ao tempo de execução, aos diferentes tamanhos de tubos de coleta, à quantidade de volume da amostra e ao porte de automação do equipamento.
Salienta que os requisitos técnicos exigidos eram fundamentais à contratação pretendida, conforme a realidade da demanda do HC-UFPR à época e que tais características não eram exclusivas da J. R. Ehlke.
Acrescenta que em todos os processos de contratação, sem exceção, o detalhamento das exigências de cada um dos equipamentos possui a devida sustentação técnica, conforme detalhamento a seguir indicado:
Pregão Eletrônico 198/2009 - Contrato 31/2010: aduz que no termo de referência do edital estariam todas as informações necessárias à prestação dos serviços, incluindo grupo de exames, quantidade aproximada de testes, características do equipamento e especificação detalhada do serviço. 
0. Acrescenta que três empresas participaram do certame e que a empresa J. R. Ehlke apresentou em sua proposta um equipamento da marca Siemens, fabricado e comercializado por essa empresa, e curiosamente, uma das concorrentes era justamente a empresa Siemens Healthcare Diagnostics Ltda., que foi vencedora na fase de lances, mas que teria sido desclassificada por ter cotado um equipamento com desempenho inferior ao estabelecido no edital (peça 81, p. 49-50) .
Pregão 116/2008 - Contrato 1841/2008: relata que houve a participação de duas empresas, sendo que a empresa Abbot, vencedora na fase de lances, foi desclassificada por ter oferecido um equipamento que carecia de uma fase preparatória manual, não autorizada pelo Edital, uma vez que o fator humano envolvido nessa pré-fase influenciaria a qualidade dos exames. 
0. Afirma que todos os elementos técnicos estão devidamente esclarecidos no Parecer da Chefia do Setor de Bioquímica, que possuiria conhecimento técnico detalhado das necessidades solicitadas e que justificariam a desclassificação da empresa Abbot.
Pregão 18/2012 - Contrato 42/2012: alega que as características dos equipamentos especificadas no Edital eram totalmente pertinentes e adequadas à realidade da demanda do HC-UFPR e que não fora efetuada nenhuma exigência ou detalhamento técnico desnecessário de modo a privilegiar equipamentos que apenas a J. R. Ehlke comercializava.
0. Acrescenta que as características exigidas nesse pregão eram praticamente as mesmas do pregão anteriormente realizado (Pregão 11/2009, peça 81, p. 51-63) , no qual a empresa J. R. Ehlke teria participado e não se sagrado vencedora, uma vez que as características descritas no edital seriam encontradas em diversos equipamentos de outras marcas, tanto é que outras três empresas teriam participado (Laborsys, Prohosp e Prodimol) .
0. Além disso, aduz que tais características seriam imprescindíveis ao serviço solicitado, as quais correspondem a questões médicas de alta complexidade técnica, que há justificativas para todas as exigências técnicas efetuadas em relação aos equipamentos e que qualquer empresa atuante no setor teria condições de cumprir as exigências editalícias.
Manifestação apresentada pela J. R. Ehlke (peça 78, p. 6-19) 
Na mesma linha, a empresa registrou que os requisitos técnicos exigidos eram tecnicamente justificáveis e faticamente razoáveis, necessários à garantia da melhor contratação pela Administração Pública e que em nenhum momento houve qualquer favorecimento à empresa J. R. Ehlke, tanto é que em diversas contratações realizadas no mesmo período a empresa não teria se sagrado vencedora. Com relação aos aspectos técnicos, apresenta uma breve análise de alguma das características exigidas no edital:
Pregão 116/2008 - Contrato 1841/2008: Afirma que a exigência de 'método direto de análise de amostra, sem tratamento prévio' é imprescindível, haja vista que qualquer intervenção por parte dos operadores nas amostras biológicas pode prejudicar o resultado final da análise. Sendo assim, a automação completa seria indispensável, principalmente em se tratando de laboratório com processamento de 2.000 (dois mil) ou mais tubos de coleta com sangue de pacientes por dia, conforme Laudo Técnico à peça 78, p. 41-42.
Pregão 198/2009 - Contrato 31/2010: Registra que a exigência de equipamento com capacidade de 225 testes/hora era indispensável para a garantia dos objetivos principais da licitação e essencial para que fossem produzidos resultados efetivos.
Análise
O exame da ocorrência se consubstancia na verificação quanto à existência de beneficiamento à empresa J. R. Ehlke, por meio de exigências técnicas relacionadas às características dos equipamentos, sem justificativas quanto à sua necessidade, nos Pregões 198/2009, 116/2008 e 18/2012.
Primeiramente, não procede a alegação da Sra. Monica de que seria ilógica a acusação pelo fato que o edital precederia a elaboração das propostas. Certamente que seria possível, mesmo antes da apresentação das propostas, terem sido incluídas características desnecessárias nos editais dos pregões, com vistas a direcionar a licitação para um determinado equipamento ou fornecedor.
Na descrição do achado, registrada no Relatório de Inspeção (peça 61, p. 6-8) , foram anotadas as seguintes impropriedades em cada um dos editais:
Com relação ao Pregão 198/2009 foi apontado que a descrição das características do equipamento era cópia fiel do modelo BN II da marca Siemens/USA (peça 42, p. 19 e peça 44, p. 5) , que embora o edital previsse a realização de 11 tipos de exames diferentes com estimativa de cerca de 2460 exames por mês, teria sido exigido um equipamento capaz de realizar até 35 tipos de exames com capacidade de até 225 testes por hora.
Não obstante as declarações da Sra. Monica e da empresa contratada de que as características exigidas no termo de referência eram indispensáveis, não foram apresentados esclarecimentos suficientes capazes de justificar o superdimensionamento das exigências previstas para o equipamento em relação ao serviço licitado.
Note-se que não se pretende aqui avaliar aspectos técnicos relacionados às particularidades dos exames e dos equipamentos, para os quais se exigiria um conhecimento especializado a respeito do assunto, mas analisar aspectos gerais, mediante o confronto entre os serviços objeto da licitação e as características exigidas para o equipamento a ser fornecido.
Veja-se que a contratação previa a realização de 2460 exames mensais (peça 42, p. 1, 17 e 19) , o que daria uma média aproximada de 14 exames por hora (2460 em 22dias úteis de 8horas) , de forma que não se justificaria a exigência de um equipamento com capacidade mínima de 225 testes/hora (peça 42, p. 19) .
Outrossim, o termo de referência previa a realização de 11 procedimentos, listados na peça 42, p. 17-19, o que não justificaria a exigência de que o equipamento realizasse até 35 tipos de exames.
Ou seja, analisando apenas sob a ótica de quantitativos já se verifica que de fato as características exigidas para o equipamento estavam superdimensionadas em relação ao objeto Pregão 198/2009.
Sob esse aspecto, tais exigências vão de encontro aos princípios constitucionais relacionados à licitação, em especial o da escolha da proposta mais vantajosa e o da isonomia, na medida que exigências desnecessárias teriam o efeito de reduzir a amplitude de participantes e incrementar o valor final do contrato.
Some-se a isso o fato de que a definição das características do equipamento foi estabelecida pela Sra. Monica Silveira na solicitação de serviços acostada à peça 40, p. 1-2, na qual já havia a indicação da empresa J. R. Ehlke, de propriedade de seu marido, como um dos possíveis fornecedores.  Além disso, o parecer técnico que desqualificou a empresa vencedora na etapa de lances foi também emitido pela Sra. Monica Silveira (peça 45) .
A atuação da Sra. Monica Silveira influenciou diretamente o resultado da licitação, seja pela definição das características do equipamento, as quais se mostram superdimensionadas, seja pela emissão do parecer que desqualificou a empresa vencedora na etapa de lances, tendo como resultado a contratação da empresa J. R. Ehlke, de propriedade de seu marido, em afronta aos princípios constitucionais da moralidade, da impessoalidade e da legalidade.
Este Tribunal possui farta jurisprudência no sentido de que constitui violação aos princípios constitucionais a participação de licitante que possua quaisquer relações de parentesco com agente público que detenha poder de influência na decisão de contratação, conforme enunciados a seguir relacionados:
Acórdão 1493/2017-TCU-Primeira Câmara: A contratação pela Administração de empresas pertencentes a parentes de gestor público envolvido no processo de licitação caracteriza, diante do manifesto conflito de interesses, violação aos princípios constitucionais da moralidade e da impessoalidade (Relator: Walton Alencar Rodrigues) .
Acórdão 702/2016-TCU-Plenário: A participação de empresa cujo sócio tenha vínculo de parentesco com servidor da entidade licitante, que detenha capacidade de influir no resultado do processo licitatório, afronta, por interpretação analógica, o disposto no art. 9º, inciso III, da Lei 8.666/1993 (Relator: Augusto Nardes) .
Acórdão 3368/2013-TCU-Plenário: Diante da relação de parentesco entre agente público, com capacidade de influir no resultado do processo licitatório, e sócio da empresa vencedora do certame, resta configurada grave violação aos princípios da moralidade, da impessoalidade e da legalidade, assim como desobediência ao art. 9º, inciso III, § 3º e § 4º, da Lei 8.666/9193, e aos arts. 18, inciso I, e 19 da Lei 9.784/1999 (Relator: José Jorge) .
Acórdão 1941/2013-TCU-Plenário: A contratação pela Administração de empresas pertencentes a parentes de gestor público envolvido no processo caracteriza, diante do manifesto conflito de interesses, violação aos princípios constitucionais da moralidade e da impessoalidade (Relator: José Múcio Monteiro) .
Acórdão 607/2011-TCU-Plenário: Apesar de não existir na Lei 8.666/1993, expressamente, dispositivo que proíba a participação em certame licitatório de parentes da autoridade responsável pela homologação do procedimento, tal vedação pode ser extraída da interpretação axiológica do estatuto das licitações públicas (Relator: André de Carvalho) .
Acórdão 1160/2008-TCU-Plenário: É causa de impedimento para participar de licitação a existência de relações de parentesco entre sócio de licitante e agente público que detenha poder de decisão na contratação (Relator: Valmir Campelo) 
De forma semelhante, no Pregão 116/2008, a solicitação para contratação dos serviços e o termo de referência foram assinados pela Sra. Monica Evelise (peças 27 e 28) e novamente reproduziriam as características do equipamento que seria ofertado pela empresa J. R. Ehlke (peça 29, p. 18 e peça 32, p. 3) .
De forma análoga, as características do equipamento foram superdimensionadas em relação aos serviços contratados. Exigiu-se um equipamento com capacidade mínima de 700 testes/horas para realização de um total médio de 2.200 (dois mil e duzentos) exames por mês (peça 29, p. 18) .
E por fim, mais uma vez, o parecer técnico que desqualificou a empresa vencedora na etapa de lances foi também emitido pela Sra. Monica Silveira (peça 33) , tendo como consequência a contratação da empresa J. R. Ehlke, de propriedade de seu marido.
Considerando que as alegações da Sra. Monica e da empresa contratada se limitaram a afirmar que as exigências técnicas eram essenciais à contratação, mantém-se o mesmo entendimento proferido em relação ao Pregão 198/2019, seja em relação ao superdimensionamento das exigências do equipamento em relação ao objeto do contrato, seja em relação à vedação a participação de licitante que possua quaisquer relações de parentesco com agente público que detenha poder de influência na decisão de contratação.
No Pregão 18/2012, novamente foi apontada a inclusão, no edital, de características do equipamento de forma idêntica ao que seria posteriormente ofertado pela empresa J. R. Ehlke, as quais foram listadas no parágrafo 26 da peça 61, sem que fossem apresentadas justificativas para tais exigências (peça 52, p. 5) , bem como o fato de que a Sra. Monica Silveira teria elaborado o termo de referência que deu origem ao edital (peça 52, p. 1-17) .
A respeito deste pregão, verifica-se que as exigências previstas para o equipamento, registradas na peça 52, p. 5, são todas de ordem técnica, não havendo exigência de quantitativos mínimos de testes/hora, como houve nos dois pregões previamente analisados.
Além disso, não houve indicação de que neste processo licitatório teria havido a desclassificação de outras empresas, mediante parecer emitido pela Sra. Monica Silveira, que tivesse como resultado a classificação da empresa J. R. Ehlke.
Desta forma, não obstante não tenham sido apresentadas no termo de referência as justificativas para cada uma das exigências previstas para o equipamento, não é possível afirmar, por falta de conhecimento técnico específico, que tais exigências tiveram por finalidade beneficiar a empresa J. R. Ehlke. Além disso, após a fase de lances, não houve nenhuma atuação da Sra. Monica que tenha resultado na classificação da empresa de seu marido.
Assim, não se acatam as razões de justificativas e os esclarecimentos apresentados pela Sra. Monica e pela empresa J. R. Ehlke em relação aos Pregões 198/2019 e 116/2008, motivo pelo qual propõe-se aplicar a multa prevista no art. 58, II, da Lei 8.443/1992, à Sra. Monica Evelise Silveira e dar ciência ao HC-UFPR quanto à necessidade de que nas licitações promovidas as exigências técnicas relativas às especificações dos equipamentos devem ser compatíveis com o serviço a ser executado, devidamente justificadas, sem superdimensionamentos desnecessários, e que a contratação de empresas pertencentes a parentes de gestor público que detenha capacidade de influir no resultado do processo licitatório caracteriza, diante do manifesto conflito de interesses, violação aos princípios constitucionais da moralidade e da impessoalidade
Ocorrência 2: Atuação como fiscal dos contratos 83/2008, 184/2008 e 31/2010, celebrados pelo Hospital de Clínicas da UFPR com a empresa de seu marido, em afronta aos princípios da impessoalidade, da moralidade e da probidade administrativa previstas no Artigo 3º, caput da Lei 8.666/93 e ao posicionamento deste tribunal nos Acórdão 8683/2011-TCU-Segunda Câmara e 1493/2017 Primeira Câmara (item III.2 do Relatório de Inspeção) 
Argumentos apresentados pela Sra. Monica Evelise Silveira (peça 81, p. 25-29) 
Alega que tal situação não teria implicado na concessão de qualquer vantagem concreta à empresa J. R. Ehlke.
Adiciona que no período de 2002 a 2012 a fiscalização de contratos não era implementada no HC-UFPR, conforme teria sido registrado no Acórdão 1094/2013-TCU-Plenário, sendo as nomeações dos fiscais realizadas de maneira genérica para as chefias dos serviços/unidades contratantes (peça 81, p. 64-75) . Nesse contexto, a responsável teria sido nomeada como fiscal de todos os contratos firmados pelo Serviço de Análises Clínicas entre os anos de 2002 a 2011, resultando com que, na prática, não atuasse efetivamente como fiscal dos contratos.
Somente a partir de 2012, em consequência do Relatório Preliminar do TCU, o HC-UFPR teria designado servidores a partir de nomeações específicas para cada contrato (peça 81, p. 76) .
Argumenta ainda que não haveria vedação no ordenamento jurídico a que servidores públicos figurem como fiscais de contratos administrativos firmados com empresas dirigidas por pessoas com as quais possuam vínculos afetivos, embora tal fato possa constituir um risco a ser observado pelo Poder Público.
Além disso, ressalta que jamais se aproveitou de sua condição de fiscal dos contratos firmados com a empresa de seu convivente para, de qualquer forma, beneficiá-la indevidamente. Pelo contrário, teria implantado procedimentos operacionais padrão (POP's) com o propósito de padronizar a conduta, monitorar o fluxo operacional da prestação de serviços e avaliar o desempenho do fornecedor dos contratos (peça 81, p. peça 81, p. 77-114, e peça 2, p. 1-2) , os quais teriam se aplicados também à empresa J. R. Ehlke.
Análise
Os documentos apresentados pela responsável indicam que de fato, até o ano de 2012, eram realizadas nomeações genéricas para a fiscalização dos contratos, na pessoa das chefias dos serviços/unidade do HC-UFPR (peça 81, p. 64-75) .
Todavia, verifica-se também que no caso dos Contratos 83/2008, 184/2008 e 31/2010, firmados com a empresa J. R. Ehlke, a fiscalização dos contratos foi atribuída especificamente à Sra. Monica Silveira, conforme disposto nos próprios termos de contrato (peça 18, p 5; peça 26, p. 6; e peça 58, p. 8) .
O Tribunal de Contas da União já se pronunciou sobre a irregularidade na designação de fiscais de contrato que possuam grau de parentesco com sócios ou proprietários das empresas contratadas, ou qualquer outro conflito de interesses, conforme seguintes enunciados.
Acórdão 3083/2010-TCU-Plenário: Os responsáveis pela fiscalização de contrato não podem ser designados em situações que envolvam conflitos de interesse na atividade (Relator: Raimundo Carreiro) .
Acórdão 1885/2009-TCU-Plenário: Parentes ou cônjuges de proprietários ou sócios de entidades contratadas não devem ser designados como responsáveis pela fiscalização, gestão, ou qualquer função que envolva o controle da execução do respectivo contrato (Relator: André de Carvalho) .
Acórdão 2171/2005-TCU-Plenário: Atividades como as de solicitação, avaliação da qualidade e atestação da realização dos serviços devem ser executadas de forma independente da empresa contratada, mediante a designação de responsáveis pelas atividades com as devidas qualificações e sem vínculo com a empresa executora (Relator: Augusto Sherman) .
Se por um lado não há evidências de que a situação tenha ensejado a ocorrência de prejuízo ao erário, por outro lado a inexistência de fiscalização efetiva dos contratos resultou na ocorrência de uma série de outras irregularidades, as quais serão analisadas nos tópicos subsequentes.
Desta forma, propõe-se que seja dada ciência ao HC-UFPR de que as atividades de fiscalização de contratos devem ser realizadas de forma independente, mediante a designação de fiscais de contrato devidamente qualificados e sem vínculos com as empresas contratadas. 
Ocorrência 3: Elaboração dos processos de pagamento dos Contratos 83/2008, 184/2008, 31/2010 e 42/2012, com base em documentos de liquidação emitidos em desacordo com os respectivos contratos e que não comprovam a realização dos serviços efetivamente realizados e cobrados pela Empresa, em desacordo com o disposto nos Artigos 62 e 63 da 4.320/64 (item III.3 do Relatório de Inspeção) 
Ocorrência 4: Incompatibilidade entre as quantidades de exames realizados e o valor dos pagamentos realizados apurados na execução dos Contratos 83/2008, 184/2008, 31/2010, em infringência ao disposto nos artigos 62 e 63 da Lei 4.320/64 (item III.4 do Relatório de Inspeção) 
Argumentos apresentados pela Sra. Monica Evelise Silveira (peça 81, p. 29-36) 
A respeito deste item, registra que o Serviço de Análises Clínicas do HC-UFPR, durante sua batuta, foi classificado em segundo lugar no 'Projeto Melhores Práticas na Rede Federal de Educação -MEC' com o projeto 'Gerenciamento dos Contratos de Comodatos para equipamentos nos serviços de análises clínicas da Unidade de Apoio Diagnóstico no Hospital de Clínicas da Universidade Federal do Paraná'.
Esclarece que até 2004 os contratos de locação eram pagos com base na média mensal dos exames realizados em determinado período, acrescidos de uma percentagem como medida de segurança. No novo modelo implementado pela Sra. Monica o pagamento seria realizado por teste efetivamente realizado.
Desta forma seria completamente equivocada a afirmação de que os pagamentos não continham a indicação da composição de custos ou de que eram efetuados sem ter por base a quantidade de exames realizados.
Sobre a ocorrência 4, afirma que não haveria incompatibilidade entre os quantitativos de exames realizados e os pagamentos efetuados, em face da rígida metodologia de pagamento criada pela responsável, motivo que a teria levado a ser premiada.
Na sequência, apresenta as diversas etapas e diferentes responsáveis envolvidos no procedimento técnico de pagamento (peça 81, p. 32-35) .
Ressalta que a sistemática de pagamento adotada coíbe praticamente por completo a possibilidade de disparidades no pagamento às empresas contratadas, diante do rígido controle de exames e testes realizados e do quantitativo de uso de cada equipamento disponibilizado pelas empresas contratadas. 
Nesse contexto, apresenta cópia dos levantamentos realizados pelo Serviço de Análises Clínicas com a produção dos exames realizados para processos de pagamentos atinentes aos contratos sob exame no período de maio/2010 a março/2013 (peça 82, p. 3-104, e peça 83, p. 1-3) .
Manifestação apresentada pela J. R. Ehlke (peça 78, p. 20-23) 
A empresa registrou que seria o próprio HC-UFPR, por meio de ofício da Supervisora da UAD, quem informava os valores a pagar de acordo com a totalidade dos exames realizados, de forma que a emissão das notas fiscais, pela empresa, se dava única e exclusivamente em razão daquilo que era apontado pela própria Administração Pública, de forma que uma suposta liquidação de despesa em desacordo com o contrato ou com os arts. 62 e 63 da Lei 4.320/64 seria de responsabilidade única e exclusiva da Administração Pública e não da empresa.
Ressalta, contudo, que os serviços foram devidamente prestados, conforme planilhas que comprovam sua realização, de modo que a exigência de devolução de qualquer quantia recebida configuraria evidente enriquecimento ilícito da administração.
Análise
Não se acatam os argumentos de que a sistemática adotada coibiria por completo a possibilidade de disparidade nos pagamentos às empresas contratadas, diante do rígido controle de exames e testes realizados.
Outrossim, o prêmio recebido pelo Serviço de Análises Clínicas do HC-UFPR com o projeto de gerenciamento dos contratos não reflete o que se verificou no controle e acompanhamento dos contratos firmados com a empresa J. R. Ehlke.
Pelo contrário, o que se verifica, especialmente da análise das Ocorrências 6, 7 e 8, analisada a seguir, bem como do que fora registrado no Memorando SEAD/HC 148/2017 (peça 85, p. 3-17) , é que prevalecia um total descontrole na quantificação dos exames realizados e dos pagamentos efetuados, resultando na realização de pagamentos antecipados por serviços ainda não realizados, pagamentos por serviços relacionados a contratos expirados, pagamentos por serviços não previstos nos contratos e também pela utilização de recursos de um contrato para pagamento de serviços executados em contratos diversos, sem que tais irregularidades fossem detectadas pelas instâncias superiores ou pelo setor financeiro do HC-UFPR.
Além disso, as conclusões emitidas no Memorando SEAD/HC 148/2017 (peça 85, p. 3-17) , que teve por objetivo confrontar os relatórios de produção dos exames com os pagamentos realizados, só foram possíveis em razão do encaminhamento de informações e documentos pela empresa J. R. Ehlke, uma vez que os processos de pagamento existentes no HC-UFPR apresentavam divergências entre os relatórios de produção e os pagamentos efetuados (peça 85, p. 5) :
Para análise individual dos contratos levamos em consideração todos os dados que constam nos processos físicos e os relatórios de produção dos equipamentos fornecidos pela Unidade do Laboratório de Análises Clínicas.
No entanto, percebemos numa primeira análise algumas dificuldades em esclarecer que durante a vigência dos contratos existiam meses nos quais a nota fiscal faturada apresentava valores divergentes à quantidade de exames realizados. Assim, solicitamos para chefe da Unidade do Laboratório de Análises Clínicas, via Memorando SEAD/HC n° 128/2017, que nos apresentasse todos os contatos formais, inclusive envio de e-mails, que a Unidade de Apoio Diagnóstico encaminhou à Empresa JR Ehlke & Cia Ltda, com a indicação do faturamento mensal, relativos aos contratos formalizados a partir de 2008. Em resposta, a Farm. Marisol Dominguez Muro nos informou que não poderia encaminhar os contatos formais realizados com a empresa, uma vez que, de 2008 à 2015, esta atribuição era delegada à Adm. Neusa Maria Viapiana e, partir de então, ao servidor Luiz Fernando Chaves Garcia. E, ambos realizavam este contato com as empresas através de e-mail institucional pessoal.
Desta forma, solicitamos à empresa JR Ehlke & Cia Ltda, mediante Oficio n° 159/2017/UCONT/CHC, o envio da cópia de toda documentação existente e em poder da empresa, tais como, mensagens eletrônicas e ofícios encaminhados pela Unidade de Apoio e Diagnóstico contendo as informações dos exames realizados e valores para faturamento dos serviços executados referente aos contratos no período de vigência. (grifou-se) 
Veja-se que inexistiam nos processos de pagamento existentes no Laboratório do HC-UFPR informações e documentos que justificassem os pagamentos realizados à empresa J. R. Ehlke.
Tanto é assim, que os documentos obtidos pela equipe de inspeção do TCU, nos processos de pagamento existentes, anexados às peças 24, 35 e 48, não continham a descrição dos exames realizados, seus quantitativos e respectivos valores unitários, mas somente um quantitativo total e o valor final faturado.
Desta forma não se acatam as razões de justificativas e os esclarecimentos apresentados pela Sra. Monica e pela empresa J. R. Ehlke, motivo pelo qual propõe-se aplicar a multa prevista no art. 58, II, da Lei 8.443/1992, à Sra. Monica Evelise Silveira e dar ciência ao HC-UFPR quanto à necessidade de que os pagamentos realizados no âmbito do HC-UFPR sejam realizados de acordo com o disposto nos artigos 62 e 63 da Lei 4.320/64 e que os respectivos documentos sejam organizados e armazenados nas unidades internas do HC-UFPR.
Ocorrência 5: Inclusão nos processos de pagamento, de exames de lítio e MTX que não estavam previstos no Contrato 184/2008, caracterizando pagamento sem cobertura contratual, em infringência ao disposto nos artigos 60, 62 e 63 da Lei 4.320/64 (item III.5 do Relatório de Inspeção) 
Argumentos apresentados pela Sra. Monica Evelise Silveira (peça 81, p. 38-42) 
Com relação a esse item a responsável admite que de fato foram realizados exames que não estavam previstos no contrato. Entretanto, afirma que tal ocorrência não tinha por objetivo favorecer a empresa J. R. Ehlke.
Declara que a decisão de incorporar os exames de lítio nos equipamentos já disponibilizados pelas empresas então contratadas foi tomada em conjunto com a chefia do serviço, supervisora administrativa e a chefia da seção, conforme e-mail sobre exames de lítio (peça 83, p. 5) , em razão da urgente necessidade de atender às solicitações médicas.
Alega que a abertura de processo licitatório para a realização de uma só análise encareceria absurdamente o valor do teste, motivo pelo qual optou-se por aproveitar o Contrato 184/2008 firmado com a empresa J. R. Ehlke, já que o equipamento fornecido pela empresa era capaz de realizar os testes em questão. Essa situação teria perdurado no período de abril de 2010 a maio de 2013, quando teria havido a possibilidade de se realizar novo processo licitatório com a inclusão de maior diversidade de testes.
No que concerne ao MTX, afirma que tais exames eram realizados com a doação de kits por parte do Hospital Pequeno Príncipe. Porém, relata que não era viável ao HC-UFPR ficar na dependência da doação de kits do referido hospital, motivo pelo qual também teria se optado por aproveitar o Contrato 184/2008, firmado com a empresa J. R. Ehlke.  Tal situação teria ocorrido de outubro de 2011 a 3/5/2013, quando foi possível realizar novo processo licitatório que incluísse tais testes.
Entende que haveria sólidas justificativa técnica e econômica para a inclusão dos testes de lítio e MTX no Contrato 184/2008 firmado com a empresa J. R. Ehlke, pois seria extremamente mais custoso ao HC-UFPR deflagrar novo certame para a contratação de tais exames isoladamente.
Além disso, aduz que os exames de lítio e MTX eram realizados em quantitativos nada expressivos em comparação com os demais exames que faziam parte do objeto contratual e que os pagamentos para tais exames sempre respeitaram a rígida sistemática de pagamentos exposta nas páginas 29 a 36 da peça 81.
Assim, considera que o equívoco se restringiria ao aspecto formal caracterizado na falta de formalização do devido termo aditivo por parte do setor competente do HC-UFPR, o qual não poderia resultar em apenamento do agente público que, a despeito do equívoco de forma, conseguiu concretizar o interesse público da melhor forma possível, mediante aproveitamento do equipamento fornecido pela empresa J. R. Ehlke no Contrato 184/2008.
Manifestação apresentada pela J. R. Ehlke (peça 78, p. 23-24) 
A empresa J. R. Ehlke destaca que o acréscimo ocorreu em virtude de demandas emergenciais, sendo inviável a realização de qualquer instrumento prévio à realização dos exames.
Entende que em situações como esta, em que haveria colisão entre os princípios da legalidade e do interesse público, a análise deveria considerar a importância de cada princípio no caso concreto, por meio da ponderação entre os mesmos, havendo casos em que este TCU teria se posicionado pela possibilidade de, no caso concreto, afastar o princípio da legalidade em detrimento da garantia do interesse público, conforme trecho transcrito à peça 78, p. 24.
Análise
A presente ocorrência reforça, mais uma vez, o entendimento quanto a situação de informalidade e descontrole que existia na gestão dos contratos do laboratório do HC-UFPR.
Ainda que possam haver justificativas de cunho econômico, não se admite no ordenamento jurídico o pagamento pela realização de serviços sem cobertura contratual e sem a formalização do devido procedimento licitatório, conforme exigência do art. 2º da Lei 8.666/1993.
Outrossim, pelo que consta dos autos, não foi realizada qualquer pesquisa de preços com vista a verificar o preço de mercado dos serviços a serem realizados, de modo a justificar sua economicidade.
Cabe enfatizar que não se trata de uma ação isolada, mas de uma prática comum realizada no âmbito do Laboratório do HC-UFPR, conforme se verifica do exame das demais ocorrências registradas nesta instrução.
Assim, não se acatam as razões de justificativas e os esclarecimentos apresentados pela Sra. Monica e pela empresa J. R. Ehlke, motivo pelo qual propõe-se aplicar a multa prevista no art. 58, II, da Lei 8.443/1992, à Sra. Monica Evelise Silveira e dar ciência ao HC-UFPR quanto à necessidade de que os pagamentos realizados no âmbito do HC-UFPR sejam realizados de acordo com o disposto nos artigos 60, 62 e 63 da Lei 4.320/64 e que, nos termos do art. 2º da Lei 8.666/1993, todas os serviços contratados pela Administração Pública deverão necessariamente ser precedidos de licitação.
Ocorrência 6: Solicitação de faturamento de pagamentos antecipados à empresa JR Ehlke e Cia. Ltda., em razão dos Contratos 83/2008, 184/2008, 31/2010 e 42/2012, conforme planilhas apresentadas pelo Hospital de Clínicas da Universidade Federal do Paraná, juntadas à peça 86 deste processo, em todos os pagamentos relacionados no quadro indicado no item 41.1.1 da instrução de peça 101 (Monica Evelise Silveira) , em razão do cargo gerencial que ocupava na Unidade de Apoio e Diagnóstico (UAD) , e nos pagamentos indicados no item 41.2.1 (Flavia Kazumi Shibata) , em desconformidade com o art. 65, inciso II, alínea 'c', da Lei 8.666/1993, e com os arts. 62 e 63, da Lei 4.320/64:
Ocorrência 7: Solicitação de faturamento de pagamentos antecipados, para realização de serviços sem cobertura contratual, à empresa JR Ehlke e Cia. Ltda., em razão dos Contratos 83/2008, 184/2008 e 31/2010, conforme planilhas apresentadas pelo Hospital de Clínicas da Universidade Federal do Paraná, juntadas à peça 86 deste processo, em todos os pagamentos relacionados no quadro indicado no item 41.1.2 da instrução de peça 101 (Monica Evelise Silveira) , em razão do cargo gerencial que ocupava na Unidade de Apoio e Diagnóstico (UAD) , em desconformidade com os arts. 60, 62 e 65, inciso II, alínea 'c', da Lei 8.666/1993, e com os arts. 62 e 63, da Lei 4.320/1964:
Ocorrência 8: Solicitação de faturamento de pagamentos por serviços não previstos nos Contratos 83/2008, 184/2008, 31/2010 e 42/2012, à empresa JR Ehlke e Cia. Ltda., conforme planilhas apresentadas pelo Hospital de Clínicas da Universidade Federal do Paraná, juntadas à peça 86 deste processo, em todos os pagamentos relacionados no quadro indicado no item 41.1.3 da instrução de peça 101 (Monica Evelise Silveira) , em razão do cargo gerencial que ocupava na Unidade de Apoio e Diagnóstico (UAD) , e nos pagamentos indicados no item 41.2.2 (Flavia Kazumi Shibata) em desconformidade com os arts. 60 e 62, da Lei 8.666/1993, e com os arts. 60, 62 e 63, da Lei 4.320/64:
Considerando o conteúdo das razões de justificativa apresentadas pelas Sras. Monica Silveira e Flavia Shibata, com vistas à melhor organização e objetividade do exame das razões de justificativas, a análise das três irregularidades supra, transcritas detalhadamente no item 10 desta instrução, será realizada de forma conjunta em um único tópico.
Argumentos apresentados pela Sra. Monica Evelise Silveira (peças 109 a 111) 
A responsável registrou que não competiria a ela trazer esclarecimentos e justificativas quantos às ocorrências em razão de que os ofícios apontados não foram por ela assinados e que nunca teve ciência de que tais comunicações estavam sendo feitas em seu nome.
Declara que os ofícios em questão foram enviados à empresa J. R. Ehlke por e-mail pela servidora Neusa Maria Viapiana, que ocupava o cargo de Administradora do laboratório, sendo responsável pela gestão dos contratos do Laboratório do HC-UFPR, função que envolvia acompanhar os períodos de vigência dos contratos, saldos contratuais, planejamento e abertura dos certames licitatórios, etc., conforme transcrito à peça 109, p. 6-7 e anexado à peça 110.
A Sra. Monica argumenta que sua função, na qualidade de gerente do laboratório, era a gestão global da unidade, que envolvia a coordenação e planejamento de todas as atividades relacionadas ao seu funcionamento, enquanto a Sra. Neusa seria responsável especificamente e exclusivamente pela gestão dos contratos firmados com as empresas médicas atuantes no setor, sendo responsável, inclusive, pela solicitação de emissão de faturas às empresas contratadas.
Acrescenta que todos os contatos financeiros de solicitação de emissão de faturas questionados teriam sido encaminhados do e-mail da Sra. Neusa, conforme documentação acostada às peças 87 a 97 e indicação registrada no Memorando SEAD/HC 148/2017 (peça 85, p. 5) , transcrito à peça 109, p. 8:
Em resposta, a Farm. Marisol Dominguez Muro nos informou que não poderia encaminhar os contatos formais realizados com a empresa, uma vez que, de 2008 à 2015, esta atribuição era delegada à Adm. Neusa Maria Viapiana e, partir de então, ao servidor Luiz Fernando Chaves Garcia. E, ambos realizavam este contato com as empresas através de e-mail institucional pessoal.
A responsável reafirma que a Sra. Neusa teria confeccionado e encaminhado os ofícios de solicitação de pagamentos em seu nome sem sua ciência ou autorização.
Salienta que nenhum dos ofícios contém sua assinatura, física ou eletrônica, e que Neusa se utilizava de seu nome à sua revelia. Acrescenta que após sua saída da gerência do laboratório, a Sra. Neusa teria passado a apor nos ofícios o nome dos fiscais de contrato, a exemplo do que ocorreu com Flavia Kazumi Shibata.
Registra que após sua saída da gerência de laboratório, quando já exercia a gerencia administrativa do HC-UFPR, ao descobrir a postura adotada por Neusa a convocou para prestar explicações, motivo que teria levado a Sra. Neusa a apagar todos os e-mails em questão (recuperados em razão da colaboração da empresa J. R. Ehlke) e a pedir a exoneração da função de Chefe da Divisão de Logística (peça 111) .
Diante disso, teria sido instaurada sindicância para apuração das condutas da servidora Neusa, consoante registrado no Ofício 1323/2017 (peça 85, p. 1) , a qual estaria ainda em apuração.
Ressalta, contudo, que considera como certa a existência de justificativa técnica para cada uma das decisões tomada por Neusa, haja vista que não teria havido dano ao erário nos contratos celebrados com a J. R. Ehlke.
Afirma que não teria qualquer responsabilidade sobre as irregularidades, haja vista que:
0. as funções relacionadas à gestão financeira dos contratos firmados pelo laboratório do HC eram de atribuição específica de Neusa;
0. Mônica nunca intervinha nos processos de pagamento às empresas contratadas, em razão da necessidade de segregação de funções, primordial para boa administração financeira; 
0. era impossível à Mônica ter conhecimento de que Neusa se utilizava de seu nome, quando os ofícios em questão eram elaborados unilateralmente por Neusa, e enviados às empresas contratadas de seu e-mail próprio.
Aduz ainda que, nos termos do art. 80 do Decreto-Lei 200/67, o agente subordinado que pratica desfalque, desvio ou outra irregularidade, exorbitando das ordens recebidas, é responsável direto pelo ato praticado.
Alega que teria sido vítima de seu extremo cuidado com a gestão administrativa do HC-UFPR, na medida que, com o intuito de garantir a lisura da segregação de funções administrativas dentro do Laboratório, não intervinha nos contatos financeiros realizados entre Neusa e as empresas contratadas.
Por fim, aduz que as justificativas técnicas para as escolhas operacionais devem ser esclarecidas por Neusa, que seria a servidora responsável por tais decisões, além de ter elaborado todos os ofícios questionados e realizado os contatos por e-mail com a empresa J. R. Ehlke.
Argumentos apresentados pela Sra. Flavia Kazumi Shibata (peça 113) 
Registrou que a fiscalização dos contratos era realizada somente pela equipe da chefia, mas que, após uma visita da CGU ao laboratório, foi sugerida a inclusão de mais fiscais de contrato, motivo pelo qual foi designada inicialmente, em outubro de 2013, fiscal do Contrato 31/2010.
Declara que todos os contratos pertencentes ao laboratório foram distribuídos entre servidores sem habilidade para exercer a função e que o laboratório possuía, à época, uma Administradora dos contratos que orientava e dava suporte aos fiscais então designados.
Relata que o faturamento de pagamentos antecipados era prática adotada pela Administradora do laboratório, pois no intuito de não faltar insumos para realizar os exames do mês de janeiro à meados de fevereiro, sugeria um estoque estendido até fevereiro, haja vista que não havia empenhos para os contratos.
Alega que não apenas a empresa recebia os valores antecipados, mas também o HC-UFPR recebia os insumos de forma antecipada, que eram estocados na seção de imunoquímica. Detalha que o estoque de insumos normalmente se iniciava em outubro, de forma a distribuir os adiantamentos entre os meses e evitar uma única antecipação.
Explica que a Administradora tinha em seu computador todo o controle dos contratos e que os documentos com os cálculos das faturas eram emitidos por ela e encaminhados por fax ou e-mail ao fornecedor, sem cópia para o fiscal, porém com o nome do fiscal do contrato, dando a entender que era o fiscal quem emitia tais documentos.
Acrescenta que, para que a solicitação de pagamento fosse encaminhada à administração financeira, a Administradora recolhia as assinaturas dos fiscais de contrato, momento em que explicava ao fiscal a origem dos valores.
Afirma, contudo, que todas as antecipações foram posteriormente descontadas nas faturas após a realização de novo empenhos.
Na sequência detalha sua participação nos Contratos 31/2010 e 42/2012.
Sobre o Contrato 31/2010, declara que houve três antecipações, sendo apenas uma delas assinada pela responsável. Duas delas, no valor individual de R$ 15.000,00, teriam por objetivo estocar insumos para os meses de dezembro/2013 a janeiro/2014.
Pelo fato de que o contrato expiraria em 31/1/2014 e prevendo que ficariam sem equipamento para os exames, pois o novo pregão ainda estava em andamento, a Administradora teria optado por utilizar todo o saldo restante do contrato para garantir a continuidade dos exames, o que teria se consubstanciado no pagamento da terceira antecipação, no valor de R$ 27.961,31.
Além disso, com o atraso no pregão, o equipamento teria continuado sendo utilizado até junho de 2014, mesmo com contrato expirado, o que teria gerado um crédito ao fornecedor maior do que os valores que teriam sido antecipados, o que teria levado a Administradora a realizar o pagamento da diferença utilizando recursos do Contrato 42/2012 (Anexo I, peça 113, p. 6-22) .
Com relação ao Contrato 42/2012, de forma semelhante, afirma que os três pagamentos realizados de setembro a novembro/2013 tinham por objetivo estocar insumos para realização de exames no período de dezembro a meados de fevereiro, uma vez que em janeiro os contratos ficavam sem renovação de empenho e não poderiam emitir faturamentos (Anexo II, peça 113, p. 23-31) .
Os pagamentos antecipados em outubro e novembro/2014, igualmente, foram utilizados para estocar insumos para realização de exames em janeiro, quando os contratos ficavam sem renovação de empenho e não poderiam ser emitidos faturamentos (Anexo III, peça 113, p. 32-37) .
Com relação aos pagamentos realizados em 2015, o primeiro dele, do mês de julho, não seria uma antecipação, mas sim pagamento atrasado da fatura de junho, para a qual não teria havido saldo suficiente para quitação (Anexo IV, peça 113, p. 38-43) . Os pagamentos realizados em outubro e novembro/2015 teriam por objetivo estocar insumos para realização de exames no período de janeiro à meados de fevereiro, pela impossibilidade de emissão de faturamento em razão da não renovação de empenhos no período (Anexo V, peça 113, p. 44-51) .
Acrescenta que no mês de novembro teria sido antecipado o valor de R$ 30.893,00 e não R$ 18.438,00, como constam dos autos.
Análise
Conforme se depreende das razões de justificativas apresentadas pelas responsáveis, era a Administradora do laboratório quem encaminhava as requisições de faturas para a empresa J. R. Ehlke, em nome dos fiscais de contrato, porém mediante documentos que não continham as assinaturas dos fiscais.
Contudo, após a emissão das notas fiscais pela empresa contratada, a Unidade de Apoio e Diagnóstico (UAD) encaminhava para a Unidade de Administração Financeira do HC-UFPR o documento com informações sobre a fatura a ser paga à empresa contratada. Estes documentos devidamente assinados pela Sra. Patricia Rodrigues do Couto, supervisora da UAD, e algumas vezes pela Sra. Flavia Kazumi Shibata, na condição de fiscal de contrato (peças 24, 35 e 48) .
Todavia o documento que era encaminhado para a Unidade de Administração Financeira do HC-UFPR, relacionados a um determinado pagamento, era confeccionado de forma diferente do documento que era encaminhado à empresa contratada.
Tal fato se verifica nas divergências entre os documentos existentes nos processos de pagamento fornecidos à equipe de fiscalização (peças 24, 35 e 48) e os documentos fornecidos pela empresa J. R. Ehlke (peças 87 a 97) , bem como nos documentos apresentados pela Sra. Flavia Shibata (peça 113, p. 6-51) .
Nos documentos encaminhados à empresa J. R. Ehlke havia um detalhamento da quantidade de cada um dos exames realizados, seu preço unitário, preço total e as solicitações de antecipação de pagamentos, registrados em nome da Sra. Monica Silveira, na grande maioria dos casos, porém sem sua assinatura.
Entretanto, nos documentos equivalentes encaminhados à Unidade de Administração Financeira do HC-UFPR, não havia a descrição dos exames realizados, seus quantitativos e preços unitários, mas somente o total de exames realizados e o valor total faturado, que incluía os exames realizados, os pagamentos antecipados solicitados pelo laboratório, os pagamentos relacionados a outros contratos e os pagamentos por exames não contratados, porém sem qualquer detalhamento específico. Esses documentos sim eram assinados, em sua grande maioria, pela Sra. Patricia Rodrigues do Couto, supervisora da UAD, e algumas vezes pela Sra. Flavia Kazumi Shibata, fiscal de contrato, conforme se verifica da amostra coletada pela equipe de inspeção (peças 24, 35 e 48) .
De acordo com os documentos e informações contidas nos autos, constata-se que a burla aos controles era prática comum adotada no Laboratório do HC-UFPR, que tinha por finalidade contornar a desorganização administrativa existente, com o intuito especialmente de evitar a paralisação na realização dos exames, notadamente nos meses finais de cada exercício, em razão da alegada impossibilidade de renovação de empenho naquela época do ano.
Contudo, tais práticas, além de irregulares (pagamentos antecipados, pagamento antecipados para cobrir exames realizados após a vigência dos contratos, pagamentos de um contrato com recursos de outro contrato e pagamentos por exames não contratados) eram realizadas de forma completamente informal, o que possibilitaria a realização de pagamentos por serviços não efetuados, pagamentos a maior, dentre outros, e consequentemente desvio de recursos públicos.
Veja-se que, embora o detalhado exame realizado pelo HC-UFPR não tenha apontado a ocorrência de dano ao erário (peça 85, p. 6-17) , tal conclusão só foi possível mediante a obtenção de documentos fornecidos pela empresa contratada, uma vez que não havia nos processos de pagamento existentes no HC-UFPR informações que permitissem emitir uma conclusão a respeito dos valores efetivamente devidos à empresa J. R. Ehlke. 
Além disso, diante das inconsistências identificadas, o próprio HC-UFPR admite que os resultados apresentados são aproximados (peça 85, p. 16-17) :
Verificamos também, após análise de todos os documentos, que há incompatibilidades entre alguns quantitativos de exames dos relatórios de produção das Seções e os quantitativos que efetivamente eram encaminhados à empresa JR Ehlke e Cia Ltda para faturamento, bem como, em alguns dados que constam nas planilhas de controle da Administradora da Unidade - em mídia digital.
Devido a este fato é provável que os valores apresentados neste trabalho sejam aproximados, visto que incluindo ou excluindo a realização de um único exame percebemos que o panorama de análise se torna diferente.
Outrossim, nas razões de justificativas apresentadas pela Sra. Flavia Shibata, na qual a ex-servidora detalhou cada um dos pagamentos a ela imputados, é possível identificar divergências quantitativas entre as conclusões emitidas pelo HC-UFR e os esclarecimentos apresentados pela Sra. Flavia:
0. Antecipação de pagamento realizada em dezembro de 2013 no Contrato 31/2010 em razão de seu encerramento: No relatório do HC-UFPR foi indicado uma antecipação de R$ 25.834,74 (peça 86, p. 3) . Nos esclarecimentos registrados pela Sra. Flavia foi apontada uma antecipação de pagamento no valor de R$ 27.961,31 (peça 113, p. 2) .
0. Antecipação de pagamento realizada em novembro de 2015 no Contrato 42/2012 para exames a serem realizados em janeiro e fevereiro de 2016: No relatório do HC-UFPR foi indicado uma antecipação de R$ 18.438,00 (peça 86, p. 4 e peça 90, p. 220) . Nos esclarecimentos registrados pela Sra. Flavia foi apontada uma alteração que resultou na antecipação de pagamento no valor de R$ 30.893,00 (peça 113, p. 5) .
Todavia, ainda que não seja possível ter certeza sobre a exatidão dos valores na análise promovida pelo HC-UFPR, não seria possível, na presente fase processual, realizar um trabalho de quantificação de valores que se mostrasse mais adequado do que o apresentado, especialmente em razão da ausência de documentos na unidade do HC-UFPR e da necessidade de fundamentar as conclusões com base nos documentos fornecidos pela empresa J. R. Ehlke, como já foi feito no levantamento promovido pelo próprio HC-UFPR.
Além disso, verifica-se, das análises dos pagamentos antecipados e dos esclarecimentos apresentados, que os pagamentos irregulares, aparentemente, tinham por objetivo a evitar a suspensão na realização dos exames, seja em razão da alegada impossibilidade de renovação de empenhos no final de cada ano, seja em razão do encerramento dos contratos sem que tivesses sido finalizados os procedimentos licitatórios para nova contratação, seja em razão da demanda por novos exames não cobertos pelos contratos vigentes.
Entretanto, partindo-se do princípio que as irregularidades não teriam por objetivo o desvio de recursos em benefício próprio de qualquer dos servidores, ou da empresa contratada, mas sim contornar a desorganização administrativa existente, não seria razoável acatar as razões de justificativas da Sr. Monica, gerente da UAD, de que a Administradora, Sra. Neusa Maria Viapiana, teria agido individualmente, sem o conhecimento dos demais servidores, inclusive da própria gerentes da UAD.
Todas as evidências corroboram para o entendimento de que as condutas irregulares perpetuadas no Laboratórios do HC-UFPR eram práticas comuns adotadas naquela unidade ao longo de vários anos, haja vista que não se tem evidência que se destinariam ao desvio de recursos em benefício de quaisquer dos servidores ou da empresa contratada.
Veja-se que ainda que se aceitasse os argumentos de que a Administradora Neusa Maria Viapiana encaminhava as requisições de faturas à empresa J. R. Ehlke sem o conhecimento dos fiscais e da gerente da UAD, as solicitações de pagamento encaminhadas à Unidade de Administração Financeira eram enviadas com a assinatura da supervisora administrativa da UAD, Sra. Patricia Rodrigues de Couto, no período em que a Sra. Monica Evelise era a fiscal dos contratos e, posteriormente, especialmente a partir de 2013, pelos novos fiscais de contrato designados (peças 24, 25 e 48) , de modo que não seria possível acatar o argumento de que os responsáveis desconheciam dos fatos, como fora registrado pela Sra. Monica.
Além disso, na qualidade de gerente da Unidade de Apoio e Diagnóstico, certamente que a Sra. Monica teria conhecimento das dificuldades na realização dos empenhos nos períodos de final de ano, dos prazos de encerramento dos contratos, dos atrasos na realização de novos procedimentos licitatórios. Outrossim, inclusive, como já é de conhecimento notório no processo, a empresa beneficiada pelas antecipações de pagamento pertencia ao seu cônjuge, Sr. José Romeu Ehlke.
Desta forma, considerando que não se tratava de irregularidades pontuais, mas de prática comum adotada no laboratório do HC-UFPR, ao longo dos vários anos em que a Sra. Monica Evelise exerceu a gerência da Unidade de Apoio e Diagnóstico, acatam-se as razões de justificativas da Sra. Flavia Shibata e mantém-se a irregularidade em relação à Sra. Monica Evelise, em razão de sua responsabilidade na condição de gerente da UAD.
Assim, propõe-se aplicar à Sra. Monica Evelise Silveira a multa prevista no art. 58, II, da Lei 8.443/1992 e dar ciência ao HC-UFPR quanto à necessidade de que os pagamentos efetuados no âmbito do HC-UFPR sejam realizados de acordo com o disposto nos artigos 62 e 63 da Lei 4.320/64, de forma a evitar a realização de pagamentos por serviços não realizados, por serviços relativos à contratos encerrados e por serviços não contratados.
Análise da Prescrição da Pretensão Punitiva do TCU
 A pretensão punitiva do TCU subordina-se ao prazo geral de prescrição indicado no art. 205 da Lei 10.406/2002 (Código Civil) , dez anos, e sua contagem se inicia na data de ocorrência da irregularidade sancionada, nos termos do art. 189 da mesma Lei (Acórdão 1441/2016-TCU-Plenário, Relator Walton Alencar Rodrigues) .
Todavia, o prazo é interrompido pelo ato que ordenar a citação, a audiência ou oitiva da parte, nos termos do art. 202, inciso I, da Lei 10.406/2002 (Código Civil) . A prescrição recomeça a contar da data do ato que motivou a interrupção, nos termos do art. 202, parágrafo único, parte inicial, do Código Civil (Acórdão 1441/2016-TCU-Plenário, Relator Walton Alencar Rodrigues) .
Desta forma, as ocorrências 1, 3, 4 e 5 tiveram sua prescrição interrompida em 24/7/2017, em razão do Despacho proferido pelo Ministro Relator Augusto Nardes (peça 65) , que determinou a realização das audiências indicadas no relatório de peça 61.
As ocorrências 6, 7 e 8 tiveram sua prescrição interrompida em 24/10/2018, pelo Despacho do Secretário de Controle Externo no Estado do Paraná (peça 103) , que ordenou a realização das audiências detalhadas na instrução de peça 101.
A ocorrência 1, relativa a irregularidades nos Editais dos Pregões Eletrônicos 198/2009 (Contrato 31/2010) , 116/2008 (Contrato 184/2008) 18/2012 (Contrato 42/2012) , não teve sua prescrição consumada, haja vista que o prazo decenal foi interrompido em 24/7/2017. 
Veja-se que o Edital 116/2018 (peça 29, p. 1-12) , o mais antigo deles, foi assinado em 30/9/2008. Ou seja, a interrupção ocorreu antes do decurso de dez anos da ocorrência da irregularidade.
O mesmo entendimento se aplica as irregularidades 3, 4 e 5, relacionadas aos processos de pagamento dos Contratos 83/2008, 184/2008, 31/2010 e 42/2012. Os contratos mais antigos foram assinados no ano de 2008 e seus pagamentos se iniciaram no mesmo ano. Contudo, o prazo prescricional foi igualmente interrompido antes do decurso de dez anos, em 24/7/2017, em razão do Despacho proferido pelo Relator do processo (peça 65) .
De forma diversa, no caso das irregularidades 6, 7 e 8, a interrupção da prescrição só se efetivou em 24/10/2018 (peça 103) . Assim, as irregularidades relacionadas a 3 dos 78 pagamentos, todos do Contrato 83/2008 (peça 86, p. 1) , ocorridos nos meses de agosto, setembro e outubro de 2008, já estariam prescritas:
	IRREGULARIDADE
	MÊS
	VALOR (R$) 
	EVIDÊNCIA
	EMISSÃO DA REQUISIÇÃO
	FUNÇÃO

	6
	out/08
	8.000,00
	Relatório de Produção não juntado aos autos pelo HC

	8 
	ago/08
	15.000,00
	Relatório de Produção não juntado aos autos pelo HC

	8
	set/08
	7.000,00
	Relatório de Produção não juntado aos autos pelo HC

Todavia, não estariam cobertas pelo manto prescricional as irregularidades 6, 7 e 8 em relação aos demais 75 pagamentos indicados nos subitens 41.1 e 41.2 da instrução de peça 101.
CONCLUSÃO
A presente representação, originada de denúncia formulada à Secex-PR, foi conhecida pelo Ministro-Relator no Despacho juntado à peça 65 do processo.
A análise processual realizada nesta instrução teve por objetivo o exame das razões de justificativas apresentadas pela Sra. Monica Evelise Silveira, ex-gerente da Unidade de Apoio e Diagnóstico e atual gerente administrativa do HC-UFPR, em relação às ocorrências 1 a 8 abaixo listadas; as razões de justificativas apresentadas pela Sra. Flavia Kazumi Shibata, servidora aposentada e ex-farmaceutica lotada no Laboratório de Análises Clínicas do HC-UFPR, em relação às ocorrências 6 a 8; e as manifestações apresentadas pela empresa contratada, J. R. Ehlke, em sede de oitiva.
0. Ocorrência 1: Inclusão nos Editais do Pregão Eletrônico 198/2009 (Contrato 31/2010) , Pregão Eletrônico 116/2008 (Contrato 184/2008) e Pregão Eletrônico 18/2012 (Contrato 42/2012) , de características de equipamento para a realização de exames, sem justificar sua necessidade e em benefício de uma das licitantes, em afronta aos princípios da impessoalidade, da moralidade e da probidade administrativa e prejudicou o caráter competitivo do certame, infringindo o disposto no artigo 3º, caput e § 1º, inciso I da Lei 8.666/93 (item III.1 do Relatório de Inspeção) ;
0. Ocorrência 2: Atuação como fiscal dos contratos 83/2008, 184/2008 e 31/2010, celebrados pelo Hospital de Clínicas da UFPR com a empresa de seu marido, em afronta aos princípios da impessoalidade, da moralidade e da probidade administrativa previstas no Artigo 3º, caput da Lei 8.666/93 e ao posicionamento deste tribunal nos Acórdão 8683/2011-TCU-Segunda Câmara e 1493/2017 Primeira Câmara (item III.2 do Relatório de Inspeção) ;
0. Ocorrência 3: Elaboração dos processos de pagamento dos Contratos 83/2008, 184/2008, 31/2010 e 42/2012, com base em documentos de liquidação emitidos em desacordo com os respectivos contratos e que não comprovam a realização dos serviços efetivamente realizados e cobrados pela Empresa, em desacordo com o disposto nos Artigos 62 e 63 da 4.320/64 (item III.3 do Relatório de Inspeção) ;
0. Ocorrência 4: Incompatibilidade entre as quantidades de exames realizados e o valor dos pagamentos realizados apurados na execução dos Contratos 83/2008, 184/2008, 31/2010, em infringência ao disposto nos artigos 62 e 63 da Lei 4.320/64 (item III.4 do Relatório de Inspeção) ;
0. Ocorrência 5: Inclusão nos processos de pagamento, de exames de lítio e MTX que não estavam previstos no Contrato 184/2008, caracterizando pagamento sem cobertura contratual, em infringência ao disposto nos artigos 60, 62 e 63 da Lei 4.320/64 (item III.5 do Relatório de Inspeção) ;
0. Ocorrência 6: Solicitação de faturamento de pagamentos antecipados à empresa JR Ehlke e Cia. Ltda., em razão dos Contratos 83/2008, 184/2008, 31/2010 e 42/2012, conforme planilhas apresentadas pelo Hospital de Clínicas da Universidade Federal do Paraná, juntadas à peça 86 deste processo, em todos os pagamentos relacionados no quadro indicado no item 41.1.1 da instrução de peça 101 (Monica Evelise Silveira) , em razão do cargo gerencial que ocupava na Unidade de Apoio e Diagnóstico (UAD) , e nos pagamentos indicados no item 41.2.1 (Flavia Kazumi Shibata) , em desconformidade com o art. 65, inciso II, alínea 'c', da Lei 8.666/1993, e com os arts. 62 e 63, da Lei 4.320/64:
0. Ocorrência 7: Solicitação de faturamento de pagamentos antecipados, para realização de serviços sem cobertura contratual, à empresa JR Ehlke e Cia. Ltda., em razão dos Contratos 83/2008, 184/2008 e 31/2010, conforme planilhas apresentadas pelo Hospital de Clínicas da Universidade Federal do Paraná, juntadas à peça 86 deste processo, em todos os pagamentos relacionados no quadro indicado no item 41.1.2 da instrução de peça 101 (Monica Evelise Silveira) , em razão do cargo gerencial que ocupava na Unidade de Apoio e Diagnóstico (UAD) , em desconformidade com os arts. 60, 62 e 65, inciso II, alínea 'c', da Lei 8.666/1993, e com os arts. 62 e 63, da Lei 4.320/1964:
0. Ocorrência 8: Solicitação de faturamento de pagamentos por serviços não previstos nos Contratos 83/2008, 184/2008, 31/2010 e 42/2012, à empresa JR Ehlke e Cia. Ltda., conforme planilhas apresentadas pelo Hospital de Clínicas da Universidade Federal do Paraná, juntadas à peça 86 deste processo, em todos os pagamentos relacionados no quadro indicado no item 41.1.3 da instrução de peça 101 (Monica Evelise Silveira) , em razão do cargo gerencial que ocupava na Unidade de Apoio e Diagnóstico (UAD) , e nos pagamentos indicados no item 41.2.2 (Flavia Kazumi Shibata) em desconformidade com os arts. 60 e 62, da Lei 8.666/1993, e com os arts. 60, 62 e 63, da Lei 4.320/64:
Promovido o exame das manifestações e razões de justificativas apresentadas, concluiu-se pela procedência da representação, em razão da confirmação das oito ocorrências acima listadas, conforme análise realizada no exame técnico desta instrução.
No que concerne a responsabilidade dos agentes, concluiu-se pelo acolhimento das razões de justificativas da Sra. Flavia Kazumi Shibata e pela rejeição das razões de justificativas da Sra. Monica Evelise Silveira, com a consequente aplicação da multa prevista no art. 58, II, da Lei 8.443/1992, em razão das ocorrências 1, 3, 4, 5, 6, 7 e 8.
No tocante à análise da prescrição da pretensão punitiva do TCU, verifica-se que somente 3 dos 78 pagamentos relacionados nos subitens 41.1 e 41.2 da instrução de peça 101 estariam prescritos, de forma que não estaria consumada a prescrição das irregularidades 6, 7 e 8 em relação aos demais 75 pagamentos. Da mesma forma, não estariam cobertas pelo manto prescricional as irregularidades 1, 3, 4 e 5.
Por fim, propor-se-á que seja dada ciência ao HC-UFPR acerca das irregularidades identificadas neste processo.
PROPOSTA DE ENCAMINHAMENTO
Ante o exposto, submetem-se os autos à consideração superior, propondo:
0. conhecer da presente representação, com fulcro no art. 237, inciso V, do Regimento Interno deste Tribunal, para no mérito considerá-la procedente;
0. acatar as razões de justificativas apresentadas pela Sra. Flavia Kazumi Shibata;
0. rejeitar as razões de justificativas apresentadas pela Sra. Monica Evelise Silveira;
0. aplicar à Sra. Monica Evelise Silveira (CPF XXX.709.139-XX) a multa prevista no art. 58, II, da Lei 8.443/1992, fixando-lhe o prazo de 15 (quinze) dias, a contar da notificação, para que comprove, perante o Tribunal (art. 214, inciso III, alínea 'a', do Regimento Interno/TCU) , o recolhimento da dívida ao Tesouro Nacional, atualizada monetariamente desde a data do acórdão até a data do efetivo recolhimento, se for paga após o vencimento, na forma da legislação em vigor;
0. autorizar o desconto da dívida na remuneração do servidor, observado o disposto no art. 46 da Lei 8.112/1990;
0. autorizar, desde logo, nos termos do art. 28, inciso II, da Lei 8.443/1992, a cobrança judicial da dívida caso não atendida a notificação e não seja possível o desconto determinado;
0. dar ciência ao Hospital de Hospital de Clínicas da Universidade Federal do Paraná (HC-UFPR) sobre as seguintes impropriedades:
43. a inclusão de exigências técnicas relacionadas às especificações dos equipamentos de forma incompatível com os serviços a serem executados, identificada nos Pregões 116/2008 e 198/2009, afronta o artigo 3º, caput, e § 1º, inciso I, da Lei 8.666/93, bem como os princípios da economicidade, da proposta mais vantajosa e da isonomia;
43. a contratação de empesa pertencente a parente de gestor público que detenha capacidade de influir no resultado do processo licitatório, identificada nos Pregões 116/2008 e 198/2009, caracteriza, diante do manifesto conflito de interesses, violação aos princípios constitucionais da moralidade e da impessoalidade, bem como afronta à jurisprudência do Tribunal de Contas da União, a exemplo dos Acórdão 1493/2017-TCU-Primeira Câmara (Relator: Walton Alencar Rodrigues) , 702/2016-Plenário (Relator: André de Carvalho) e 1941/2013-Plenário (Relator: José Múcio Monteiro) ;
43. a designação de fiscal de contrato que possua vínculos com a empresa contratada, identificada nos Contratos 83/2008, 184/2008 e 31/2010, afronta a jurisprudência do Tribunal de Contas da União, a exemplo dos Acórdão 3083/2010-TCU-Plenário (Relator: Raimundo Carreiro) , 1885/2009-Plenário (Relator: Augusto Nardes) e 2171/2005-Plenário (Relator: Augusto Sherman) ;
43. a realização de pagamentos antecipados, pagamentos com base em documentos que não comprovem a realização dos serviços, pagamentos em desconformidade com os quantitativos apurados e pagamentos por serviços previstos em contratos já expirados, identificados nos Contratos 83/2008, 184/2008, 31/2010 e 42/2012, afronta os artigos 62 e 63 da Lei 4.320/1964;
43. a realização de pagamentos por serviços não previstos em contrato, conforme identificado no Contrato 184/2008, para o qual foram incluídos pagamentos pela realização de exames de lítio e MTX, infringe os artigos 60, 62 e 63 da Lei 4.320/1964, e o art. 2º, da Lei 8.666/1993.
	É o relatório

8.1. Fernando Menegat (58539/OAB-PR), Luciana Borges Mânica (69.780/OAB-PR) e outros, representando Mônica Evelise Silveira.  
8.2. Rafael Porto Lovato (63597/OAB-PR) e outros, representando J R Ehlke e Cia Ltda.

Não atuou.

REPRESENTAÇÃO. IRREGULARIDADES EM CONTRATAÇÕES DO HOSPITAL DE CLÍNICAS DA UNIVERSIDADE FEDERAL DO PARANÁ. EXIGÊNCIAS TÉCNICAS INCOMPATÍVEIS COM OS SERVIÇOS A SEREM EXECUTADOS. CONTRATAÇÃO DE EMPESA PERTENCENTE A PARENTE DO GESTOR PÚBLICO. DESIGNAÇÃO DE FISCAL DE CONTRATO QUE POSSUE VÍNCULOS COM A EMPRESA CONTRATADA. PAGAMENTOS ANTECIPADOS. PAGAMENTOS POR SERVIÇOS NÃO PREVISTOS EM CONTRATO. AUDIÊNCIA. ACOLHIMENTO DA DEFESA DE UM RESPONSÁVEL E REJEIÇÃO DAS RAZÕES DE JUSTIFICATIVA DO OUTRO. MULTA. CIÊNCIA.

REPRESENTAÇÃO (REPR)

Secretaria de Controle Externo no Estado do Paraná (Sec-PR).

Trata-se de representação formulada pela Secretaria de Controle Externo no Estado do Paraná (Secex-PR) , com origem em denúncia constante do TC Processo 010.566/2014-7, que versa sobre um conjunto de irregularidades cometidas no âmbito do Hospital de Clínicas da Universidade Federal do Paraná (HC-UFPR) , praticadas pela Senhora Monica Evelise Silveira, Diretora Administrativa do hospital, em contratos celebrados com a empresa J. R. Ehlke, de propriedade de seu marido, Senhor José Romeu Ehlke.
2.	Em resumo, as irregularidades detalhadas no relatório precedente são as seguintes:
a) Inclusão nos Editais do Pregão Eletrônico 198/2009 (Contrato 31/2010) , Pregão Eletrônico 116/2008 (Contrato 184/2008) e Pregão Eletrônico 18/2012 (Contrato 42/2012) , de características de equipamento para a realização de exames, sem a justificativa adequada da necessidade e em benefício de uma das licitantes;
b) Atuação de fiscal dos contratos do Hospital de Clínicas da UFPR 83/2008, 184/2008 e 31/2010 em avenças celebradas com a empresa de seu marido;
c) Elaboração dos processos de pagamento dos Contratos 83/2008, 184/2008, 31/2010 e 42/2012, com base em documentos de liquidação emitidos em desacordo com os respectivos contratos e que não comprovam a realização dos serviços efetivamente realizados e cobrados pela Empresa;
d) Incompatibilidade entre as quantidades de exames realizados e o valor dos pagamentos realizados apurados na execução dos Contratos 83/2008, 184/2008, 31/2010; 
e) Inclusão nos processos de pagamento, de exames de lítio e MTX que não estavam previstos no Contrato 184/2008, caracterizando pagamento sem cobertura contratual;
f) Solicitação de faturamento de pagamentos antecipados à empresa JR Ehlke e Cia. Ltda., em razão dos Contratos 83/2008, 184/2008, 31/2010 e 42/2012, conforme planilhas apresentadas pelo Hospital de Clínicas da Universidade Federal do Paraná, juntadas à peça 86 deste processo;
g) Solicitação de faturamento de pagamentos antecipados, para realização de serviços sem cobertura contratual, à empresa JR Ehlke e Cia. Ltda., em razão dos Contratos 83/2008, 184/2008 e 31/2010, conforme planilhas apresentadas pelo Hospital de Clínicas da Universidade Federal do Paraná;
h) Solicitação de faturamento de pagamentos por serviços não previstos nos Contratos 83/2008, 184/2008, 31/2010 e 42/2012, à empresa JR Ehlke e Cia. Ltda., conforme planilhas apresentadas pelo Hospital de Clínicas da Universidade Federal do Paraná, juntadas à peça 86 deste processo.
3. 	De início, entendo pertinente o conhecimento da presente representação, por estarem preenchidos os requisitos de admissibilidade previstos no art. 237, inciso V, do Regimento Interno deste Tribunal.
4. 	No mérito, manifesto minha concordância com a proposta alvitrada nos autos no sentido da rejeição das razões de justificativas da Sra. Monica Evelise Silveira, cujas análises, fundamentos e conclusões incorporo às minhas razões de decidir, sem prejuízo das considerações a seguir.
5.	A atuação direta da Sra. Monica Evelise Silveira em diversos contratos firmados com a empresa J. R. Ehlke, de propriedade de seu marido, caracterizou conflito de interesses entre o agente público e a iniciativa privada, conforme jurisprudência deste Tribunal (Acórdãos 3083/2010, 1885/2009, 1941/2013, 607/2011 e Acórdão 2171/2005-TCU-Plenário) , ou seja, a mistura entre os anseios profissionais e familiares poderia comprometer em qualquer momento o interesse coletivo ou influenciar, de maneira imprópria, o desempenho de sua função pública de Diretora Administrativa do hospital.
6.	E as irregularidades identificadas nos presentes autos corroboram esse comprometimento, seja com a inclusão nos Editais de diversos Pregões de exigência de características de equipamento para a realização de exames sem a justificativa da adequada da necessidade e em benefício de uma das licitantes, seja pela existência de diversos pagamentos antecipados ou de serviços não previstos em favor da empresa contratada.
7.	De fato, não obstante a reconhecida relevância da definição das características técnicas dos equipamentos utilizados nos serviços de exames clínicos, o caso em análise guarda contornos peculiares. 
8.	Apesar das justificativas genéricas da responsável e da empresa quanto à importância das especificações dos editais, não existem esclarecimentos suficientes capazes de fundamentar o superdimensionamento das exigências previstas para o equipamento em relação ao serviço licitado. 
9.	As inconsistências na definição são significativas, conforme registra o relatório precedente. No pregão 198/2009, por exemplo, foram definidas características de equipamentos que contemplassem a realização de 35 tipos de exames com capacidade de até 225 testes por hora. Entretanto, as informações coletadas demonstram que a demanda real situava-se em patamar significativamente inferior.
10.	Cabe destacar que essas características foram definidas pela sra. Monica Silveira na solicitação de serviços (peça 40, p. 1-2) , na qual havia a indicação da empresa J. R. Ehlke, de propriedade de seu marido, como uma das possíveis fornecedoras. Acrescente-se que o parecer técnico responsável pela desqualificação da empresa vencedora na etapa de lances foi também emitido pela responsável (peça 45) .
11.	Caso similar também ocorreu no Pregão 116/2008, no qual a solicitação para contratação dos serviços e o termo de referência, assim como o parecer técnico que desqualificou a empresa vencedora na etapa de lances, foram assinados pela Sra. Monica Evelise (peças 27 e 28) e novamente reproduziriam as características do equipamento que seria ofertado pela empresa J. R. Ehlke (peça 29, p. 18 e peça 32, p. 3) .
12.	Outra irregularidade ocorreu em relação aos processos de pagamento do contratos 83/2008, 184/2008, 31/2010 e 42/2012, notadamente em face de documentos de liquidação que não comprovam a realização dos serviços efetivamente cobrados pela empresa, em desacordo com o disposto nos arts. 62 e 63 da Lei 4.320/64. O contexto é agravado com a detecção da realização de diversos pagamentos antecipados conforme planilhas apresentadas pelo próprio Hospital de Clínicas da Universidade Federal do Paraná (peça 86) .
13.	Com efeito, as informações constantes dos autos retratam total descontrole na quantificação dos exames realizados e dos desembolsos efetuados, gerando pagamentos antecipados por serviços não realizados, por serviços relacionados a contratos expirados e por serviços não previstos nos contratos, sem que tais irregularidades fossem detectadas pelas instâncias superiores ou pelo setor financeiro do HC-UFPR.
14.	O relatório precedente ilustra essa desorganização, a exemplo dos documentos obtidos pela equipe de inspeção do TCU, nos processos de pagamento existentes, anexados às peças 24, 35 e 48, que não apresentavam descrição dos exames realizados, seus quantitativos e respectivos valores unitários, mas somente um quantitativo total e o valor final faturado.
15.	As evidências acostadas aos presentes autos corroboram o entendimento de que as condutas irregulares relatadas eram práticas cotidianas incorporadas ao longo de anos, apesar da insuficiência de elementos que comprovem o desvio de recursos em benefício de quaisquer dos servidores ou da empresa contratada.
16.	Destaco que, após a instrução da unidade técnica, a sra. Mônica Evelise Silveira apresentou memorial (peça 118) no qual requereu que, em face dos aspectos de extrema complexidade técnica relacionados à gestão administrativa do Hospital de Clínicas da UFPR, fosse determinada novamente a sua oitiva e dos demais servidores do HC/UFPR envolvidos nos processos de contração. Acrescentou, ainda, achar descabida a proposta de sanção alvitrada pela unidade instrutiva, uma vez que o art. 28 da Lei 13.655/18 estabeleceu que o administrador somente será responsabilizado em caso de dolo ou erro grosseiro, considerando as condicionantes do art. 22, caput e §1º e que esta Corte firmou entendimento de que "Para fins de aplicação de sanções administrativas pelo TCU, há que se verificar a ocorrência de culpa grave ou dolo do administrador público", sendo que "O erro grosseiro é o que decorreu de uma grave inobservância de um dever de cuidado, isto é, que foi praticado com culpa grave". 
17.	Entendo desnecessária nova oitiva de responsáveis, uma vez que foi dada a oportunidade adequada à sra. Mônica Evelise Silveira de apresentar sua defesa, tanto que encaminhou suas razões de justificativa em três momentos distintos no curso deste processo:
a) em 18/9/2017: peças 81 a 83;
b) em 9/11/2018: peça 109;
c) em 24/11/2018: peça 115.
18.	No tocante ao comando contido nos arts. 22 e 28, reputo que o caso em análise traz em sua essência todas as caraterísticas de erros grosseiros cometidos durante elevado lapso temporal sob a responsabilidade da sra. Mônica Evelise Silveira, uma vez que, no exercício da função de gerente da Unidade de Apoio e Diagnóstico, deveria ter conhecimento desse cenário de total descontrole e das dificuldades na realização dos empenhos nos períodos de final de ano, dos prazos de encerramento dos contratos, de pagamentos antecipados e dos atrasos na realização de novos procedimentos licitatórios, assim como adotado as medidas corretivas adequadas. Tudo isso, agravado por estar na situação de representante da Administração Pública em uma relação na qual a contratada era empresa pertencente a seu cônjuge, Sr. José Romeu Ehlke.
19.	Por esse motivo, diante do descaso administrativo em relação à gestão do laboratório do HC-UFPR, anuo à proposta da unidade técnica no sentido de acatar a defesa apresentada pela sra. Flavia Shibata e rejeitar as razões de justificativas apresentadas pela sra. Monica Evelise Silveira, aplicando-lhe a multa prevista no art. 58, II, da Lei 8.443/1992, sem prejuízo de dar ciência ao HC-UFPR quanto à necessidade da observância de que os pagamentos realizados observem o disposto nos artigos 62 e 63 da Lei 4.320/64 e de que os respectivos documentos sejam organizados e armazenados adequadamente nas unidades internas do hospital.
	Ante o exposto, VOTO por que este Tribunal adote a minuta de Acórdão que trago à apreciação deste Colegiado.
TCU, Sala das Sessões Ministro Luciano Brandão Alves de Souza, em 20 de agosto de 2019.
Ministro JOÃO AUGUSTO RIBEIRO NARDES 
Relator